ACORDAO-COMPLETO-2327461

ACÓRDÃO 8197/2019 ATA 32/2019 - SEGUNDA CÂMARA

VISTOS, relatados e discutidos estes autos de Tomada de Contas Especial instaurada em cumprimento ao subitem 9.2.3 do Acórdão 657/2016-TCU-Plenário, objetivando dar prosseguimento à apuração das irregularidades identificadas nos Contratos 5/2009, 13/2011 e 10/2009. 
ACORDAM os Ministros do Tribunal de Contas da União, reunidos em sessão da 2ª Câmara, ante as razões expostas pelo Relator em:
9.1 excluir da presente relação processual o nome do Sr. Ronaldo Neves Cruz;
9.2. julgar regulares as contas das empresas Ar Vix - Comercio e Serviço Eireli e  Lattufe Engenharia e Meio Ambiente Eireli, com fundamento nos arts. 1º, inciso I, 16, inciso I, 17, e 23, inciso I, da Lei 8.443/1992, dando-lhes quitação plena;
9.3. julgar regulares com ressalva as contas do Sr. Lúcio José Hemerly, com fulcro nos arts. 1º, inciso I, 16, inciso II, 18 e 23, inciso II, da Lei 8.443/1992, conferindo-lhe quitação;
9.4. com fundamento nos arts. 1º, inciso I, 16, inciso III, alínea b, 19, parágrafo único, e 23, inciso III, da Lei 8.443/1992, julgar irregulares as contas do Sr. Luis Fernando Fiorotti Mathias e do Sr. Jeferson de Carvalho, aplicando-lhes, individualmente, a multa prevista no art. 58, inciso I, da Lei 8.443/1992, no valor estabelecido a seguir, com a fixação do prazo de 15 (quinze) dias, a contar da notificação, para comprovarem, perante o Tribunal (art. 214, inciso III, alínea a, do Regimento Interno/TCU) , o recolhimento da dívida ao Tesouro Nacional, atualizada monetariamente desde a data deste Acórdão até a do efetivo recolhimento, se forem pagas após o vencimento, na forma da legislação em vigor:
	Responsável
	Valor da Multa 

	Sr. Luis Fernando Fiorotti Mathias
	R$ 8.000,00

	Sr. Jeferson de Carvalho
	R$ 3.500,00

9.5. autorizar, desde logo, nos termos do art. 28, inciso II, da Lei 8.443/1992, a cobrança judicial das dívidas, caso não atendidas as notificações;
9.6. com fundamento no art. 26 da Lei 8.443/1992 c/c o art. 217 do Regimento Interno do TCU, autorizar a Fundação Espírito Santense de Tecnologia - FEST a efetuar o pagamento parcelado, em 12 (doze) parcelas mensais e consecutivas, do débito no valor original de R$ 20.932,58 (vinte mil, novecentos e trinta e dois reais e cinquenta e oito centavos) , atualizado monetariamente a partir de 6/4/2011, aos cofres do Conselho Regional de Engenharia e Agronomia do Estado do Espírito Santo - Crea/ES, fixando-lhe o prazo de quinze dias, a contar do recebimento da notificação, para comprovar perante o Tribunal o recolhimento da primeira parcela, e de trinta dias, a contar da parcela anterior, para comprovar os recolhimentos das demais parcelas;
9.7. esclarecer ao Sr. Luis Fernando Fiorotti Mathias e à  FEST que a falta de pagamento de qualquer parcela importará no julgamento do mérito das contas, sem a necessidade de reabertura do contraditório;
9.8. determinar a instauração de processo apartado de Tomada de Contas Especial, com fundamento nos arts. 1º, incisos I e II, e 47 da Lei 8.443/1992 c/c o art. 41 da Resolução/TCU 259/2014, mediante a reprodução das peças necessárias destes autos, com a finalidade de monitorar o cumprimento, pela FEST, das condições de pagamento da dívida mencionada no subitem 9.6, com elaboração de instrução após a quitação da dívida ou o não cumprimento das condições de pagamento autorizadas;
9.9. dar ciência ao Crea/ES, com fulcro no art. 7º da Resolução TCU 265/2014 e a fim de que sejam adotadas medidas preventivas e de forma a evitar a ocorrência de outras semelhantes, da impropriedade consistente na ausência de designação de representante para exercer a fiscalização do Contrato 05/2009, contrariando o estabelecido nas cláusulas terceira, subitem 3.1 e quarta, subitem 4.1 e seu parágrafo único, daquele instrumento, bem como o art. 67 da Lei 8.666/1993; 
9.10. encaminhar cópia deste Acórdão à Procuradoria da República no Estado do Espírito Santo, nos termos do § 3º do art. 16 da Lei 8.443/1992 c/c o § 7º do art. 209 do RI/TCU, e fazendo-se referência ao Procedimento Administrativo Criminal 1.17.000.001831/2011-15.

Tomada de Contas Especial instaurada em cumprimento ao item 9.2.3 do Acórdão 657/2016-Plenário, a respeito de irregularidades nos Contratos 5/2009, 13/2011 e 10/2009.

Segunda Câmara

Conselho Regional de Engenharia e Agronomia do Estado do Espírito Santo - Crea/ES.

3. Responsáveis: Ar Vix - Comercio e Serviço Eireli (05.832.287/0001-30); Fundação Espírito Santense de Tecnologia (02.980.103/0001-90); Jeferson de Carvalho (XXX.904.607-XX); Lattufe Engenharia e Meio Ambiente Eireli (03.328.463/0001-75); Luis Fernando Fiorotti Mathias (XXX.665.137-XX); Lúcio José Hemerly (XXX.682.367-XX); Ronaldo Neves Cruz (XXX.614.507-XX).

13.1. Ministros presentes: Ana Arraes (Presidente), Augusto Nardes, Aroldo Cedraz e Raimundo Carreiro.
13.2. Ministros-Substitutos presentes: Marcos Bemquerer Costa (Relator) e André Luís de Carvalho.

ACORDAO-COMPLETO-2433598

Acórdão de Relação 12488/2020 - Segunda Câmara

Acórdão de Relação

MARCOS BEMQUERER

Trata-se da Tomada de Contas Especial instaurada em cumprimento ao subitem 9.2.3 do Acórdão 657/2016-TCU-Plenário, de minha relatoria, objetivando dar prosseguimento à apuração das irregularidades identificadas nos Contratos 5/2009, 13/2011 e 10/2009, firmados pelo Conselho Regional de Engenharia e Agronomia do Estado do Espírito Santo - Crea/ES. 
2.	Por meio do mencionado decisum, retificado para correção de erros materiais pelo Acórdão 1314/2016-TCU-Plenário, no que se refere aos aludidos ajustes, foi autorizada a promoção das citações e audiências transcritas abaixo:
"9.2.3. a respeito do Contrato 05/2009, de prestação de serviços de reforma de imóvel da sede do Crea/ES; do Contrato 13/2011, que teve por objeto a elaboração de estudos de viabilidade técnica para implantação de nuvem digital; e do Contrato 10/2009, destinado à contratação de empresa para fornecimento e instalação de aparelho de ar condicionado split:
9.2.3.1. promover a citação solidária do Sr. Luis Fernando Fiorotti Mathias, ex-presidente do  Crea/ES, do  Sr.  Lúcio  José  Hemerly,  ex-Gerente  de  Controladoria,  e  da  empresa  Lattufe Engenharia e Meio Ambiente Ltda., na pessoa de seu representante legal, para que, no prazo de 15 (quinze dias) , apresentem alegações de defesa e/ou recolham aos cofres do Crea/ES a importância de R$  65.490,48  (sessenta  e  cinco  mil,  quatrocentos  e  noventa  reais  e  quarenta  e  oito  centavos) , atualizada monetariamente e acrescida de juros a partir de 15/05/2009 até a do efetivo recolhimento, nos  termos da legislação vigente,  fazendo-se consignar que o débito objeto da citação decorre do montante indevidamente pago em razão do 2º Termo Aditivo ao Contrato 05/2009 de prestação de serviços de reforma de imóvel da sede do Crea/ES, referente às notas fiscais 342 e 344, ambas de 04/05/2009, sem qualquer elemento comprobatório que identifique o que fora contratado, como projeto e planilha orçamentária, e sem a medição dos serviços executados (subitem 2.15 do Relatório  de Fiscalização) ;
9.2.3.2. promover a  citação  solidária  dos Srs. Luis  Fernando  Fiorotti Mathias,  ex- Presidente do Crea/ES, do Sr. Lúcio José Hemerly, então Gerente da Unidade de Controladoria, e da Fundação Espírito Santense de Tecnologia - Fest, na pessoa de seu representante legal, para que, no prazo de 15 (quinze dias) , apresentem a legações de defesa e/ou recolham aos cofres do Crea/ES, a quantia de R$ 20.932,58 (vinte mil,  novecentos e trinta e dois reais e cinquenta e oito centavos) , atualizada monetariamente e acrescida de juros de mora a partir de 06/04/2011 até a data do efetivo recolhimento, nos termos da legislação vigente, fazendo-se consignar que o débito objeto da citação decorre de adiantamento de pagamento à Fundação Espírito Santense de Tecnologia - Fest, à conta do Contrato 013/2011, que se revelou desprovido de qualquer serventia para a Administração, haja vista a inexecução contratual e a  rescisão  tácita  do ajuste  (subitens  2.18, 2.19  e 2.20 do  Relatório  de Fiscalização) ;
9.2.3.3. promover a citação solidária do Sr. Luis Fernando Fiorotti Mathias, do Sr. Ronaldo Neves Cruz, presidente em exercício da entidade, a quem competiu autorizar o pagamento indevido à contratada, e da empresa Ar Vix Comércio e Serviços Eireli, na pessoa de seu representante legal, para que,  no  prazo de 15 (quinze  dias) , apresentem alegações de defesa e/ou recolham aos cofres do Crea/ES a quantia de R$ 11.430,00 (onze mil, quatrocentos e trinta reais) , atualizada monetariamente e acrescida de juros de mora a partir de 13/05/2009 até a data do efetivo recolhimento, nos termos da legislação vigente, fazendo-se consignar que o débito objeto da citação decorre da celebração de aditivo ao Contrato 010/2009 por valor indevido e consequente pagamento à contratada sem justa causa, com prejuízo aos cofres da entidade (subitem 2.21 do Relatório de Fiscalização) ;
9.2.3.4. promover    as   audiências   dos   responsáveis   abaixo   discriminados, pelas irregularidades a eles atribuídas, na forma indicada à peça 139, fazendo constar expressamente nos ofícios de audiência as falhas individualizadas de cada um deles, de modo a proporcionar- lhes as condições necessárias ao pleno exercício do contraditório e da ampla defesa :
9.2.3.4.1. do Sr. Luis  Fernando Fiorotti Mathias, quanto às  irregularidades  descritas  nos subitens 2.14, 2.16 e 2.17 do Relatório de Fiscalização;
9.2.3.4.2. do Sr.  Lúcio José Hemerly, no tocante à ocorrência indicada no subitem 2.14 do Relatório de Fiscalização;
9.2.3.4.3. do Sr. Jeferson de Carvalho, ocupante do cargo de Analista de Sistemas, em relação ao achado 2.16 do Relatório de Fiscalização;"
3.	Processadas as comunicações pertinentes mediante os ofícios de peças 31 a 37, apenas o Sr. Jeferson de Carvalho não encaminhou defesa, embora tenha solicitado dilação de prazo (peça 67) . O Sr. Luis Fernando Fiorotti Mathias não contraditou uma das ocorrências pelas quais foi ouvido em audiência, referente ao subitem 2.17 do Relatório de Fiscalização.
4.	Transcrevo a seguir, com ajustes de forma, trecho da instrução elaborada pela unidade técnica em que apresenta o exame da defesa oferecida pelos responsáveis e dos demais elementos constantes dos autos (peça 82) :
"CITAÇÕES
Ocorrência: montante indevidamente pago em razão do 2º Termo Aditivo ao Contrato 05/2009 de prestação de serviços de reforma de imóvel da sede do Crea/ES, referente às notas fiscais 342 e 344, ambas de 04/05/2009, sem qualquer elemento comprobatório que identifique o que fora contratado, como projeto e planilha orçamentária, e sem a medição dos serviços executados (subitem 2.15 do Relatório de Fiscalização, peça 5, p. 102-106 e itens 25 a 29 do Voto condutor do Acórdão 657/2016, peça 2, p. 4) 
Responsáveis solidários:
Srs. Luis Fernando Fiorotti Mathias, ex-Presidente do Crea/ES; Lúcio José Hemerly, ex-Gerente de Controladoria e a empresa Lattufe Engenharia e Meio Ambiente Ltda., na pessoa de seu representante legal, pelo débito indicado no subitem 9.2.3.1 do Acórdão 657/2016-TCU-Plenário.
Ofícios de comunicação: 0492/2016-TCU/SECEX-ES (peça 33) ; 0493/2016-TCU/SECEX-ES (peça 32) e 0494/2016-TCU/SECEX-ES (peça 31) 
Localização das defesas: peça 65, p. 1-7; peça 79, p. 29-35; peça 54, p. 1-3, acompanhado dos documentos de peça 56 e peça 71, p. 1-2, respectivamente.
Síntese das alegações:
4.	Por meio de patronos regularmente constituídos (peça 49) , o ex-Presidente aduz inicialmente, como preliminar, que teve todas as contas aprovadas pelo Conselho Federal de Engenharia e Agronomia - CONFEA.
5.	Invoca, na sequência, baseado na doutrina que cita, a ocorrência de prescrição, instituto vinculado ao princípio da segurança jurídica, de modo que se revela inoportuna a atuação do controle tendente a desconstituir atos que se consolidaram com o protrair dos anos. Isso porque as condutas e o valor perseguido em devolução se referem à 4/5/2009, sendo que apenas em junho/2016 materializou-se o chamamento dos responsáveis, tendo sido superado com larga folga o prazo quinquenal previsto no Decreto 20.910/1932.
6.	Refuta seu arrolamento nos autos apenas pelo fato de ser o subscritor do termo aditivo e atuar na condição de ordenador de despesas à época, aduzindo que a autoridade que delega competência não deve ser responsabilizada por todos os atos praticados pelos subordinados delegados, embasando tal entendimento em precedentes do próprio TCU (Acórdão 65/1997-TCU-Plenário; 372/2001-Segunda Câmara e 416/2003-Plenário) . 
7.	Nesse contexto, advoga que teria partido da premissa de que todos os cálculos e, por conseguinte valores apurados como devidos, foram realizados de forma correta, de modo que não lhe seria exigível a revisão desses. 
8.	Pontua, em arremate, que a própria empresa contratada apresentou resposta em que comprova a execução de todos os serviços objeto do aditivo questionado (peça 56, p. 2-63) .
9.	Tal qual o primeiro defensor, os representantes do Sr. Lúcio José Hemerly requerem, baseados na fundamentação jurisprudencial e doutrinária que mencionam, o reconhecimento pelo Tribunal da prescrição estabelecida no referido Decreto em relação aos atos praticados anteriormente aos 05 (cinco) anos da instauração da presente TCE (peça 79, p. 1-7) .
10.	Contestam a imputação de responsabilidades à pessoa do seu cliente haja vista não reproduzirem, de fato, a cadeia de responsabilidades no âmbito do Crea/ES, da qual deve ser excluído em face de clara delegação de competência, bem como pelo fato de em momento algum ter sido demonstrado pelo órgão acusador o real prejuízo sofrido com as condutas ora questionadas. Defende-se estar diante de situação fática em que o indivíduo ocupante de posição fim dentro de um ente público acaba sendo responsabilizado por atos que competiam a terceiros, subordinados ou não. 
11.	Conclui, portanto, que se lhe pretende atribuir fatos estranhos à sua atividade de controlador, tanto que os imputa de forma solidária, na verdade, buscando apenas um espectro maior de 'responsáveis' a fim de que o suposto interesse público seja preservado.
12.	Embora reconheçam que os serviços atinentes às notas fiscais reportadas no acórdão deliberatório estariam contemplados de forma genérica em um primeiro momento, fazem referência expressa ao material previsto na planilha anexa ao 2º aditivo contratual (documento digitalizado e juntado à peça 79, p. 32) , de sorte que se revela incontroversa nos autos a evidenciação da relação direta entre aqueles documentos fiscais e os materiais empregados nos serviços acrescidos. Dessa forma, entendem que não procede o argumento de que o pagamento se deu sem qualquer lastro.
13.	Sustentam, em adição, que as provas carreadas ao feito pela contratada (empresa Lattufe) , em especial os registros fotográficos, configuram demonstrações concretas do que se realizou, permitindo a visualização da obra em suas etapas (antes e depois das intervenções) .
14.	A empresa Lattufe Engenharia e Meio Ambiente Ltda., por sua vez, manifestou-se em duas ocasiões. Na primeira (peça 54) , sustenta que os pagamentos não eram suportados por medições, mas sim em planilha orçamentária, a qual junta como anexo à defesa (peça 56, p. 58) . 
15.	Consigna que a reforma inicialmente previa a reutilização de muitos materiais. Contudo, à medida que os serviços foram sendo realizados, constatou o CREA/ES que os materiais que se pretendia reutilizar não tinha condições de reuso, em face do estado dos fios/cabeamentos, luminárias, placas de gesso e forro, dentre outros, colocando em risco a segurança dos funcionários, fato que gerou a necessidade do aditivo ora questionado, com a compra de cabos/fios, luminárias que precisaram ser trocados (todos eles) , gerando ainda a necessidade de refazimento de toda a parte elétrica que era muito antiga. Também foi objeto de aditivo o serviço de reforma da sala da presidência, originalmente não contemplado no escopo do contrato. 
16.	Afirma que os serviços foram efetivamente executados dentro da melhor técnica, com excelentes resultados e que os valores cobrados se encontravam dentro dos parâmetros de mercado. Registra, inclusive, que teria realizado às suas expensas pequenas intervenções demandadas pelo órgão contratante pois, não raro, surgia algo novo e a contratada os executava sem cobrar por isso.
17.	Posteriormente, ingressou com a petição de peça 71, p. 1-2, na qual cita a existência de laudo pericial produzido no âmbito do Inquérito Policial 1037/2014-4, instaurado para apurar supostas irregularidades na execução do Contrato 5/2009, no qual se concluiu ter sido a obra realizada em sua integralidade, inclusive no tocante aos aditivos firmados, de sorte que requereu desta Corte fosse a Superintendência da Polícia Federal no Estado oficiada a encaminhar cópia da referida prova técnica. 
18.	Considerando o possível reflexo no encaminhamento a ser conferido à presente ocorrência, foi aquele órgão de Polícia Federal diligenciado por meio do expediente de peça 76, atendendo ao pedido com o encaminhamento do ofício de peça 78.
Análise
19.	As irregularidades que motivaram a citação dos agentes envolvidos consistiram na ausência de justificativas técnicas para o aditamento à obra objeto do Contrato 5/2009 e a efetivação de pagamento desprovido de documentação que comprovasse a execução dos serviços acrescidos (subitem 2.15 do relatório de fiscalização) .
20.	Conjugando a resposta trazida pelo Departamento de Polícia Federal com os elementos de peça 56 agregados pela empresa contratada, é possível verificar que, de fato, o citado procedimento investigatório teve por finalidade apurar a regularidade da execução do Contrato 5/2009, inclusive seus aditivos, o que se constata em especial pelos ofícios de requisição de documentos/informações de p. 1 e 4 daquela peça.
21.	O exame do órgão policial contemplou o projeto original da reforma e das modificações contempladas no 2º Termo Aditivo, as planilhas orçamentárias e as notas fiscais de compra dos materiais indispensáveis ao cumprimento do objeto, além de livros contábeis. Também foram requisitados registros fotográficos da situação existente antes e depois das intervenções vinculadas àquele contrato.
22.	Ainda que não tenha sido disponibilizado pela Polícia Federal o laudo pericial citado pela defesa, os fundamentos da decisão proferida pelo ilustre magistrado relator do processo 00024526.20154025001, que então tramitou junto à 2ª Vara Federal Criminal de Vitória-ES, são no sentido de que:
'o titular da ação, no caso concreto (MPF) , concluiu pela carência de substratos mínimos exigidos para o prosseguimento da persecução penal, e não havendo teratologia no posicionamento externado, homologo a promoção do Parquet e, por via de consequência, determino o arquivamento do presente Inquérito Policial, sem prejuízo do disposto no art. 18 do CPP' (peça 78, p. 2) 
, associada, ainda, à determinação, constante do mesmo decisum, de que o Ministério Público Federal remetesse os autos à 5ª Câmara de Coordenação e Revisão (dedicada ao combate à corrupção e que atua nos feitos relativos aos atos de improbidade administrativa previstos na Lei 8.429/92) , para fins de homologação de seu arquivamento também quanto aos efeitos cíveis das questões examinadas, conduzem ao entendimento de que de fato não foram constatadas irregularidades.  Ainda que se ponha a salvo o fato de esta Corte não estar vinculada a pronunciamentos de outras instâncias, no caso concreto as apurações levadas a termo pelo DPF/ES devem ser aproveitadas, não só em obséquio ao princípio da verdade material, mas porque prestigiam o trabalho realizado e que envolveu dispêndio de tempo e alocação de mão de obra. Pelo que se depreende, os elementos de prova não disponibilizados à equipe ao longo da fiscalização - ainda que solicitados - foram remetidos no curso daquela investigação e analisados por quem de direito.
23.	Ademais, a empresa contratada fez juntar planilha orçamentária que integrou o 2º Termo aditivo (peça 56, p. 21-22) , cujos serviços ali indicados guardam correspondência com aqueles arrolados no atestado de capacidade técnica expedido, em 2014, pelo Crea/ES (p. 27 da mesma peça) , além do que os registros fotográficos juntados se alinham às demais provas presentes nos autos (peça 56, p. 29-56) .
24.	Por todas essas razões, entende-se que a suposta irregularidade pode ser considerada sanada, acolhendo-se as alegações trazidas pela empresa contratada que acabam, dado o seu caráter objetivo, por aproveitar os demais responsáveis arrolados em regime de solidariedade, aplicando-se o disposto no art. 161 do Regimento Interno/TCU. Em face do encaminhamento ora proposto quanto à essa ocorrência e seus reflexos, deixou-se, por ora, de examinar os demais argumentos trazidos tanto pelo ex-Presidente quanto pelo então Gerente de Controladoria, apreciados mais adiante.
Ocorrência: adiantamento de pagamento à Fundação Espírito Santense de Tecnologia - Fest, à conta do Contrato 013/2011, que se revelou desprovido de qualquer serventia para a Administração, haja vista a inexecução contratual e a rescisão tácita do ajuste (subitens 2.18, 2.19 e 2.20 do Relatório de Fiscalização, peça 5, p. 113-121 e itens 31 a 39 do Voto condutor do Acórdão 657/2016, peça 3, p. 4-5) 
Responsáveis solidários:
Srs. Luis Fernando Fiorotti Mathias, ex-Presidente do Crea/ES; Lúcio José Hemerly, então Gerente da Unidade de Controladoria, e a Fundação Espírito Santense de Tecnologia - Fest, na pessoa de seu representante legal, pelo débito indicado no subitem 9.2.3.2 do Acórdão 657/2016-TCU-Plenário.
Ofícios de comunicação: 0492/2016-TCU/SECEX-ES (peça 33) ; 0493/2016-TCU/SECEX-ES (peça 32) e 0521/2016-TCU/SECEX-ES (peça 36) .
Localização das defesas: peça 65, p. 8-10; peça 79, p. 35-40 e peça 40, respectivamente.
Síntese das alegações
25.	Sustenta o Sr. Luis Fernando Fiorotti Mathias, após arguir a preliminar de aprovação pelo Confea de todas as contas de seu período de gestão, que o exercício do cargo de Presidente da instituição é de natureza honorífica, ou seja, sem remuneração, de modo que, além de suas atividades laborais tradicionais (fonte de renda) ocupava aquela função, razão pela qual tinha por imperiosa a necessidade de promover a delegação da prática de atos administrativos. 
26.	Cita, nesse contexto, precedentes do Tribunal (Acórdão 65/1997-TCU-Plenário; 372/2001-Segunda Câmara e 416/2003-Plenário) , em que se entendeu que a autoridade delegante não deve responder por todo e qualquer ato praticado pelos subordinados delegados. A supervisão não pode ser de tal forma que desnature a própria essência da delegação, sob pena de inviabilizar a gestão. 
27.	Diante desses julgados, consigna que partiu da premissa de que todas as justificativas e fiscalizações estavam sendo realizadas, assim como a previsão de 'sinal' no contrato contava com respaldo jurídico. Houve pedido por parte da Unidade de Gerenciamento do Crea/ES para a contratação de estudos de viabilidade técnica para implantação de nuvem digital e os requisitos exigidos, por demais técnicos, extrapolavam a alçada da capacidade do gestor, falecendo-lhe competência para opinar sobre eles.
28.	Sustenta, ainda, que não se tem como fixar uma presunção absoluta de que todos os quase 2.000 (dois mil) inscritos no Crea/ES não fariam uso do serviço de oferta de sinal internet via wi fi (...) .
29.	Finaliza aduzindo que esta própria Corte entende possível, em casos excepcionais, o pagamento de sinal, reportando, no caso, às deliberações citadas pela equipe no relatório de auditoria (peça 5, p. 114, item 2.18.5) . Roga por que seja absolvido, sob pena de se configurar responsabilidade objetiva.
30.	Já a defesa formulada pelos patronos do Sr. Lúcio José Hemerly traz os seguintes argumentos para desconstituir as razões indicadas no relatório de auditoria (campo culpabilidade - peça 5, p. 118) que culminaram na sua inclusão como responsável (peça 79, p. 36-40) : 
	- o defendente em momento algum deu origem ao objeto do contrato, tendo sido de iniciativa da Gerência de Relacionamento o pedido de contratação, a quem couber elaborar o 'Termo de Referência', devidamente assinado por quem detentor de competência técnica;
	- uma série de documentos relacionados à entidade que se pretendia contratar foi anexada aos autos (contrato social, comprovação de regularidade fiscal, trabalhista, atestados de capacidade técnica, entre outros) , razão pela qual entendeu estar o processo devidamente instruído;
	- se até o momento em que materializada a contratação (1º/4/2011) tudo estaria, em tese, de acordo, indaga qual conduta seria esperada do defendente a não ser de autorizar o pagamento de parcela, a título de sinal, contemplada no instrumento contratual; se assim não agisse poderia fazer com que o órgão incorresse em penalidade por inadimplemento de cláusula pactuada; e
	- o relato de problemas ocorridos na execução contratual somente adveio 8 (oito) meses após a contratação.
31.	A Fest, por sua vez, optou por não contestar as ocorrências apontadas, constando de sua petição apenas requerimento de parcelamento do débito apurado em 36 (trinta e seis) quotas (peça 40) .
Análise
32.	De início, deve ser afastada a preliminar aventada, face à ausência de reflexos do julgamento da gestão do defendente pelo Confea, por se tratar de instâncias distintas que não se condicionam. Mesmo que tivesse juntado os pronunciamentos daquele órgão - o que não ocorreu -, eventual aprovação das contas, a despeito do conjunto significativo de irregularidades apuradas ao longo dos exercícios em que esteve no comando do Regional (2011-2016) , teria o condão de revelar a incorreção da avaliação realizada.
33.	Também não lhe socorre o argumento de que o cargo de Presidente é honorífico, porquanto ao aceitar esse múnus deveria estar ciente das responsabilidades envolvidas, máxime na gestão de recursos da instituição, à moda de ordenador de despesas.
34.	Quanto à responsabilização do ex-Presidente, cabe consignar:
- no que se refere ao achado 'previsão contratual de pagamento de sinal (adiantamento de valor) ', o responsável atuou na condição de subscritor do contrato em que inserida tal cláusula (peça 5, p. 114, item 2.18.7) sem exigir a apresentação de garantias que afastassem ou ao menos mitigassem os riscos financeiros da antecipação de 30% (trinta por cento) do valor contratado a título de sinal do negócio, ou seja, praticou diretamente o ato irregular (não houve delegação na espécie) , num contexto no qual lhe era absolutamente exigível conduta diversa, já que, como apontado na sua própria defesa, era excepcional o estabelecimento de adiantamento demandaria a adoção de medidas assecuratórias; e
- no que tange 'à omissão da Administração na execução da fiscalização', tem-se que o então gestor incidiu, a um só tempo, nas chamadas culpa in eligendo e in vigilando, posto que lhe coube indicar a pessoa do fiscal de quem não exigiu a adoção das providências devidas visando ao adequado acompanhamento do adimplemento contratual, redundando, ao final, na efetivação de dispêndio desprovido de benefício. Se por um lado o administrador não pode ser apenado por toda e qualquer ação de seus subordinados, de outro também não lhe é dado se eximir daquelas em que sua participação, comissiva ou omissiva, foi determinante para o ilícito apurado, o que subverteria o princípio da responsabilização.
35.	Conforme consignado à certa altura do Relatório que resultou no Acórdão 657/2016-TCU-Plenário (peça 5, p. 98) , 'o ex-Presidente foi responsável pela previsão de pagamento contratual antecipado e pela omissão na fiscalização do ajuste, causas decisivas para a efetivação do dispêndio indevido', demonstrando-se, portanto, o nexo direto de causalidade.
36.	Não se pode perder de vista o conjunto de atos atribuíveis à pessoa do ex-Presidente que culminaram na celebração do Contrato 013/2011 com a Fest: não se preocupou em exigir fosse demonstrada a devida caracterização da necessidade da contratação; processou a escolha mediante dispensa, tida por ilegal, ante a ausência de demonstração da presença dos requisitos legitimadores (ambos objeto de análise mais adiante) ; anuiu à previsão do pagamento de sinal sem reclamar qualquer garantia e omitiu-se em cobrar do fiscal por ele designado o acompanhamento tempestivo da execução contratual. Salvo melhor juízo, essas ações, que não podem ser vistas de forma dissociada, são mais do que suficientes para impor-lhe a aplicação de sanção.
37.		Tampouco a intenção demonstrada pela entidade contratada (Fest) de quitar com o valor pago indevidamente (peça 40) serve como fator de isenção de responsabilidade do ex-gestor. Não fosse a atuação do Tribunal, identificando a irregularidade, não haveria qualquer perspectiva de reparação. Inexistiu iniciativa do gestor em sanar os efeitos danosos dos atos praticados, limitando-se a tentar perpassar responsabilidades a terceiros. 
38.	A propósito, deve se ter presente as três dimensões de um processo de TCE: avaliação da gestão; punibilidade do gestor faltoso e a recuperação do dano apurado, de modo que o objetivo desse feito não se exaure com a recomposição do erário. 
39.	Dessa feita, não reconhecida a boa fé do agente público, cabe julgar no mérito a questão, autorizando-se o recolhimento parcelado do débito apurado, em atendimento ao requerido pela Fest.
40.	No tocante à defesa apresentada pelo Sr. Lúcio José Hemerly e coerente com a argumentação até aqui lançada na defesa da responsabilidade do ex-Presidente, em especial o item 36 acima, há que se reconhecer que atuou apenas na fase de autorização do pagamento ora questionado, sendo que todas as etapas anteriores ficaram a cargo de outros atores - em especial o então titular do Conselho Regional -, de modo que, revisitando o consignado no relatório de auditoria (campo culpabilidade, peça 5, p. 118) , não lhe seria exigível atuar como revisor de atos pretéritos.  	
41.	A expectativa de devolução dos recursos aos cofres da entidade, atualmente equivalendo a R$ 31.631,22 (sem incidência de juros de mora) , pode ser considerada como benefício potencial da fiscalização (peça 80) .
Ocorrência: celebração de aditivo ao Contrato 010/2009 por valor indevido e consequente pagamento a maior à contratada sem justa causa, com prejuízo aos cofres da entidade (subitem 2.21 do Relatório de Fiscalização, peça 5, p. 121-125 e itens 40 e 41 do Voto condutor do Acórdão 657/2016-TCU-Plenário, peça 3, p. 5) .
 Responsáveis:
Srs. Luis Fernando Fiorotti Mathias, ex-Presidente e Ronaldo Neves Cruz, então presidente em exercício da entidade, e a empresa Ar Vix Comércio e Serviços Eireli, na pessoa de seu representante legal, pelo débito indicado no subitem 9.2.3.3 do Acórdão 657/2016-TCU-Plenário.
Ofícios de comunicação: 0492/2016-TCU/SECEX-ES (peça 33) ; 0495/2016-TCU/SECEX-ES (peça 34) e 0496/2016-TCU/SECEX-ES (peça 37) .
Localização das defesas: respectivamente, peça 65, p. 11-17; peça 52, p. 1-6; peça 53, p. 1-4 e peça 63, p. 1-4, acompanhado dos documentos de p. 5-24 dessa última peça.
Síntese das alegações
42.	A defesa do Sr. Luis Fernando Fiorotti Mathias argui, em preliminar, a ocorrência de prescrição, com base no prazo previsto no Decreto 20.910/1932 (5 anos) , haja vista que as condutas e valores imputados se referem a 13/5/2009, sendo que somente em junho/2016 foi apurada a dívida objeto da presente citação, com o que teria sido superado aquele interregno. Do contrário, estar-se-ia admitindo a eternização do direito de punir, o que é vedado pelo art. 5º, inciso XLVII, alínea b, da Constituição Federal.
43.	No mérito, uma vez mais contesta a pertinência de sua responsabilização, porquanto fora chamado apenas pelo fato de ser o subscritor do termo aditivo, na condição de ordenador de despesas à época. Cita os mesmos precedentes versados na defesa quanto às ocorrências anteriores, sustentando que teria partido da premissa de que todos os cálculos e, por conseguinte, os valores foram realizados de forma correta.
44.	Cita trecho do relatório onde a equipe técnica teria concluído,
'não vislumbrar na espécie dolo ou má fé na atuação dos agentes responsáveis e proposto, por ocasião de mérito, apenas dar ciência à entidade com vistas a adequar os seus procedimentos de licitação quando estiver perante serviços pretendidos que possam ser considerados como comuns' (peça 65, p. 16, item 52) . 
45.		Em petição de próprio punho, o Sr. Ronaldo Neves Cruz aduz que exerceu provisoriamente a presidência do conselho - entre 11/3 e 4/6/2008 - conforme certidão obtida (peça 52, p. 8) e, em 2009, por quatro ou cinco dias somente.
46.	Sustenta se tratar de mandato honorífico, portanto, sem remuneração, o qual exercia de forma conjugada com o de professor de nível médio do Ifes e que, no curto período em que titularizou a presidência, sempre confiou no trabalho da estrutura auxiliar do órgão, composta por funcionários de carreira, devidamente concursados, e responsável pela operacionalização dos serviços administrativos, financeiros, jurídicos e técnicos.
47.	Assinala que a assinatura do aditivo contratual, ocorrida em 8/5/2009, ficou a cargo do Sr. Luis Fernando Fiorotti Mathias (peça 52, p. 27) e questiona a autoria do pagamento em exame, alegando ter apenas subscrito, em 7/5/2009, a nota de reserva orçamentária, que previa recursos para posterior quitação do valor objeto do aditivo (p. 29 da mesma peça) .
48.	Obtempera que, se em todo ato administrativo complexo se exigir de cada autoridade que faça uma avaliação minuciosa dos atos anteriores, a Administração Pública entraria em colapso. Registra que a nota fiscal que deu suporte ao pagamento contestado foi devidamente atestada por servidor do Crea/ES, dando conta da prestação dos serviços (peça 52, p. 30) .
49.	Defende que a obrigação de verificar a correção dos itens de serviço que constaram do aditivo - em confronto com o contrato original - recairia sobre o servidor responsável pela gestão e fiscalização do ajuste e que sua conduta teria se respaldado no princípio da legitimidade dos atos administrativos, requerendo, ao fim, sua exclusão do polo passivo do presente feito.
50.	A contratada, por sua vez, manifestou-se em duas oportunidades (peças 53 e 63) . Na primeira consignou em suma que:
	- o objeto inicial da licitação (Convite 17/2008) previa o fornecimento de 02 (dois) sistemas de ventilação mecânica, utilizados para renovação de ar do auditório e demais áreas (itens 5 e 6 do Anexo I) ;
	- em função da alteração do layout da arquitetura do Crea/ES e diante da necessidade de atendimento à portaria do Ministério da Saúde e à resolução da Anvisa, fez-se imperioso o fornecimento e instalação de outros 04 (quatro) sistemas de ventilação mecânica para renovação de ar, contemplados no 1º aditivo, totalizando 06 (seis) deles, havendo com isso o acréscimo de 04 (quatro) equipamentos frente ao contrato inicial;
	- junta, a fim de evidenciar essa alegação, desenho onde aponta os sistemas de ventilação mecânica fornecidos e instalados; e
	- restou evidenciada a boa fé objetiva da empresa, vez que executou os serviços de acordo com o solicitado pela contratada, além do que todos os valores pagos o foram de acordo com a previsão contratual. 
51.	Requereu, ao fim, a intimação dos responsáveis pela fiscalização dos serviços.
52.	Na segunda oportunidade, explicitou que o objeto original do certame envolvia o fornecimento de sistemas de ventilação mecânica completos, incluindo rede de dutos, dutos flexíveis e demais acessórios para sua perfeita implantação: um com caixa de ventilação de 2.500 m3/h de vazão; outro, de 1.350 m3/h, ao custo de R$ 27.430,00, ou R$ 7,12 de valor médio por m3/h. 
53.	Com a introdução das modificações e mantido, conforme explicitado na tabela de peça 63, p. 3) , o mesmo preço unitário inicial, defende a contratada que faria jus, no aditivo, ao valor de R$ 19.319,92, ou seja, aquém do pactuado (R$ 16 mil) .  
Análise
54.	Para melhor contextualização dos fatos apurados, transcreve-se trecho da situação encontrada extraído do relatório de fiscalização (peça 5, p. 121-122) :
'Analisando os documentos colhidos na fiscalização, consistentes na íntegra do procedimento licitatório de Convite 017/2008, destinado à contratação de empresa para fornecimento e instalação de ar condicionado split (peça 27 - correspondente à peça 23 destes autos) , e no inteiro teor do contrato firmado (n. 10/2009, de 5/1/2009, p. 2-5 da peça 28 - correspondente à peça 24 destes autos) e de seu aditivo, assinado em 8/5/2009 (p. 21 da mesma peça - correspondente à peça 24 destes autos) , apurou-se a existência de pagamento realizado a maior à contratada (empresa Ar Vix Comércio e Serviços Ltda.Eireli (CNPJ 05.832.287/0001-30) por ocasião da quitação do valor contratual acrescido, haja vista que:
- a proposta apresentada pela vencedora do certame (p. 17-24 da peça 27 - correspondente à peça 23 destes autos) contemplava, relativamente à implantação do sistema de ar do auditório (item 4 do Anexo I do edital, p. 12-3 da mesma peça - correspondente à peça 23 destes autos) , o custo unitário de R$ 6.920,00 (seis mil novecentos e vinte reais) para os aparelhos de 60.000 BTU´s, além do valor de R$ 11.430,00 (onze mil, quatrocentos e trinta reais) , relativo à execução dos serviços do sistema de ventilação mecânica naquele espaço, composto de caixa de ventilação de 1.350 m3/h, rede de dutos, dutos flexíveis e demais acessórios;
- quando da celebração do aditivo contratual - que se impôs por conta de alterações supervenientes decorrentes da nova definição do layout daquele espaço, demandando a substituição de três equipamentos de 60.000 BTU´s por outros quatro com capacidade de 48.000 BTU´s (p. 16 da peça 28 - correspondente à peça 24 destes autos) -, fora indevidamente mantido no cômputo do valor a ser aditado aquele relacionado à execução do sistema de ventilação mecânica constante da proposta original (R$ 11.430,00) , não se atentando para o fato de que novo custo de instalação teria sido indicado (R$ 16.000,00 - p. 8-12 da mesma peça - correspondente à peça 24 destes autos) ;
- disso resulta que o valor correto do aditamento deveria ser de R$ 8.610,00 (oito mil, seiscentos e dez reais) , e não R$ 20.040,00 (vinte mil e quarenta reais) , como constou, assim composto: 
 (i) R$ 4.040,00, relativo à diferença dos custos totais dos equipamentos ( (R$ 6.200,00x4) - (R$ 6.920,00x3) ) , e R$ 4.570,00, fruto da diferença dos preços de instalação do sistema de ventilação, numa e noutra configurações (R$ 16.000,00 - R$ 11.430,00) , gerando, por essa razão, um valor indevidamente pago à contratada de R$ 11.430,00, contado de 13/5/2009, data em que emitida a transferência eletrônica disponível - TED (p. 18 da peça 29 - correspondente à peça 25 destes autos) , a ser demandado, em devolução e em sede de citação, da empresa contratada, tendo em vista o seu percebimento sem justa causa, conjuntamente com os Srs. Luis Fernando Fiorotti Mathias, na qualidade de Presidente da entidade à época e subscritor do aditivo (p. 21 da peça 28 - correspondente à peça 24 destes autos) e Ronaldo Neves Cruz, Presidente em exercício da entidade quando da autorização do pagamento indevido à contratada (p. 16 da peça 29 - correspondente à peça 25 destes autos) .'
55.	Afasta-se, de plano, o argumento da prescritibilidade, face ao entendimento de há muito assente no Tribunal de que as ações de ressarcimento movidas pelo Estado contra os agentes causadores de danos ao erário são imprescritíveis, nos termos do art. 37, § 5º, da Constituição Federal e do Enunciado Sumular 282 desta Corte de Contas.
56.	De igual modo, não deve prosperar a alegação de que o ex-Presidente não teria responsabilidades, a medida em que a ocorrência em tela seria de fácil detecção, não demandando conhecimentos especializados, mas sim única e tão somente conferência de cálculos. Destarte, seria perfeitamente possível identificar a impropriedade antes da assinatura do aditivo.
57.	O trecho transcrito do relatório (item 44 acima) se encontra fora de contexto e em nada aproveita a defesa, uma vez que traduziu opinião da equipe com relação a outro achado relacionado à não adoção da modalidade pregão na contratação objeto do Convite 17/2008 e que culminou na escolha da empresa Ar Vix, conforme subitem 2.22.7 do relatório de fiscalização (peça 5, p. 126) .
58.	Portanto, devem ser rejeitadas as alegações colacionadas pelo ex-Presidente.
59.	No tocante ao Sr. Ronaldo Neves Cruz, assiste razão à defesa quando pugna pela exclusão de sua responsabilidade, uma vez que o único documento em que consta sua assinatura trata de nota de empenho para reserva de recursos (peça 25, p. 16) , inexistindo qualquer elemento probante de que tenha partido dele a autorização de pagamento, tratando-se, pois, de imputação indevida. Deve, portanto, ser acolhida a defesa, retirando seu nome do polo passivo destes autos.
60.	Quanto aos argumentos trazidos pela contratada cabe trazer à baila as seguintes considerações iniciais:
		I - as alterações de layout impostas e que motivaram a celebração do 1º termo aditivo ao Contrato 10/2009, limitaram-se à climatização do auditório;
		II - para esse espaço, previu-se inicialmente no ato convocatório o fornecimento e instalação de 03 (três) aparelhos de 60.000 BTUs (5 TR) e de um sistema de ventilação mecânica com caixa de ventilação de 1.350 m3/h (peça 23, p. 12-13) ;
		III - com o aditamento, esses aparelhos foram substituídos por 04 (quatro) com capacidade de 48.000 BTUs cada (4 TR) e uma caixa de ventilação mecânica com filtro G3 (peça 24, p. 8-12) ;
		IV - de acordo com a proposta apresentada pela empresa, os referidos equipamentos seriam fornecidos e instalados a um custo unitário de R$ 6.200,00 (R$ 24.800,00, no total) e o sistema de ventilação, por R$ 16.000,00 (peça 24, p. 8-12) .
61.	Uma vez evidenciado o contexto em que celebrado o contrato inicial e pactuadas suas alterações, passa-se a enfrentar as alegações oferecidas.
62.	Muito embora do edital tenha constado a capacidade/vazão dos sistemas de ventilação mecânica originalmente previstos (um de 2.500 m3/h, para as demais áreas, e outro de 1.350 m3/h, para o auditório, cf. Anexo I da Carta Convite 017/2008, peça 23, p. 12-13) , baseando-se nos projetos presentes nos autos (peça 24, p. 13-15) , reapresentados pela contratada em sua defesa (peça 63, p. 18-20) , em especial nas informações constantes da tabela contendo a discriminação dos equipamentos e suas quantidades, tem-se que:
		- inicialmente, foram contempladas 05 (cinco) caixas de ventilação para os 26 (vinte e seis) equipamentos a serem adquiridos (unidades condensadoras/evaporadoras) , sendo 04 (quatro) com capacidade de 1.000 m3/h (variando a amperagem) e 01 (uma) com 1.161 m3/h, totalizando, portanto, 5.161 m3/h, ao custo contratado de R$ 27.430,00 (R$ 16.000,00 + R$ 11.430,00) , ou seja, R$ 5,31 m3/h, seguindo a mesma metodologia de cálculo utilizada pela própria defendente (peça 63, tabelas de p. 2 e 3) ; e
		- já do croqui do projeto alterado, constam 06 (seis) caixas de ventilação, sendo 04 (quatro) com capacidade de 1.000 m3/h (amperagem de 10 mmA) ; 01 (uma) com 1.161 m3/h (56 mmA) e 01 (uma) de 1.405 m3/h (30 mmA) , essa portanto a novidade introduzida, totalizando, 6.566 m3/h, ao custo contratado de R$ 43.430,00 (custo original de R$ 27.430,00 acrescido dos R$ 16.000,00 que constaram da proposta do aditivo) , ou seja, R$ 6,61 m3/h. 
63.	Portanto, não deve ser acatado o argumento de que foi necessário o fornecimento de outras 4 (quatro) caixas de ventilação, porquanto já constavam do projeto original (a inovação se referiu a apenas uma unidade de 1.405 m3/h) , além do que é possível constatar, dos próprios desenhos, que há mais de uma unidade condensadora ligada a uma caixa de ventilação (basta mencionar que do projeto original constam 05 delas para 26 condicionadores) .
64.	Os próprios cálculos desenvolvidos pela contratada padecem de falta de uniformidade. Na primeira tabela - 'contrato inicial' (peça 63, p. 2) , vale-se das informações constantes no edital, as quais, diga-se de passagem, não guardam correspondência com o projeto original detalhado (cf. discorrido no item 62 acima) ; já na segunda - 'replanilhamento', baseia-se no projeto modificado (peça 24, p. 13-15) . Dessa forma, o preço unitário encontrado por m3/h, de R$ 7,12, não se sustenta.
65.	Consoante proposta formulada pela contratada que subsidiou a celebração do termo aditivo (peça 24, p. 8-12) , o valor final acrescido ao contrato, de R$ 20.040,000, resultou do acréscimo de R$ 40.800,00 - sendo R$ 24.800,00 com o fornecimento de 04 (quatro) aparelhos de 48.000 BTUs e outros R$ 16.000,00 relativo ao sistema de ventilação mecânica para renovação do ar; e do decréscimo de R$ 20.760,00, custo original relativo aos aparelhos substituídos (03 de 60.000 BTUs) .
66.	Entretanto, se considerarmos que a nota fiscal emitida pela empresa (peça 25, p. 17) trouxe valores unitários destoantes daquela proposta, quais sejam, R$ 14.984,00 para o fornecimento dos equipamentos e R$ 5.056,00 para sua instalação, perfazendo os exatos R$ 20.040,00 aditados, depreende-se que, de fato, o custo da caixa de ventilação acrescida saltou de R$ 16.000,00 para R$ 20.760,00, conforme a seguir demonstrado:
- custo do fornecimento e instalação de 04 (quatro) aparelhos de 48.000 BTUs, segundo proposta da empresa ............................................................................................................... R$ 24.800,00 
- custo de fato constante do documento fiscal ........................................................ (R$ 20.040,00) 
= diferença ................................................................................................................ R$  4.760,00
 (+) custo do sistema de ventilação mecânica na alteração, segundo proposta ......... R$ 16.000,00
= custo final do sistema de ventilação mecânica ...................................     .............. R$ 20.760,00
67.		Levando-se em conta a capacidade/vazão da caixa acrescida (1.405 m3/h) , constata-se que em relação ao preço unitário de R$ 14,78, o m3/h é bastante superior aos R$ 5,31, o m3/h original.
68.		Fosse mantido o mesmo custo - e seguindo aqui idêntica lógica de cálculo adotada pela defesa -, o valor devido seria de R$ 7.460,55 (R$ 5,31 m3/h x 1.405 m3/h) , ou seja, R$ 13.299,45 a mais do que o pago. Noutras palavras, ajustando o preço unitário da tabela de peça 63, p. 3, para R$ 5,31 o m3/h (e não R$ 7,12, como constou) , o valor a ser quitado para os sistemas de ventilação, já na configuração final, deveria ser de R$ 34.865,46, e não R$ 48.190,00, como foi, chegando-se à mesma ordem de grandeza quanto ao que se pagou a mais (R$ 13.324,34) .
69.	Fato é que, com a substituição dos 03 (três) equipamentos de 60.000 BTUs, que contemplava um dado sistema de ventilação mecânica orçado quando do certame, era imperioso que se deduzisse o custo desse último, sob pena de encarecer o valor final do contrato, rompendo o equilíbrio econômico financeiro original em desfavor do órgão contratante.
70.	Isso demonstra que, por onde quer que se examine a ocorrência, materializou-se a execução de dispêndio a maior que o devido, lembrando que a importância em face da qual ocorreu a citação solidária (R$ 11.430,00) foi em patamar menor, revelando-se menos onerosa aos envolvidos do que o valor encontrado com aplicação do raciocínio exposto pela defesa da contratada.
71.	Ademais, considerados os princípios da racionalização administrativa e da economia processual, não se justifica o refazimento das citações, tendo em vista o diminuto acréscimo do débito (menos de R$ 1,9 mil) .
72.	Por fim, cabe indeferir o pedido de intimação dos responsáveis pela fiscalização dos serviços, porquanto o ônus da produção de todos os meios de prova disponíveis incumbe à defendente.
73.	À vista da análise empreendida, propõe-se rejeitar as alegações de defesa trazidas pela empresa contratada, mantendo-se o débito objeto das citações solidárias, excluindo-se apenas a pessoa do Sr. Ronaldo Neves Cruz ante as razões expostas no item 59 acima.
AUDIÊNCIAS
Ocorrência: autorização de pagamento das notas fiscais 333, de 06/02; 335, de 13/03; 339, de 01/04, todas de 2009, emitidas pela empresa Latuffe Engenharia e Meio Ambiente Ltda, Contrato 05/2009, de 05/01/2009, relativas à prestação de serviços de reforma da sede do CREA/ES, uma vez que essas não se fizeram acompanhar da medição dos serviços executados, nem de atesto de representante designado pelo CREA/ES para exercer a sua fiscalização, conforme requerido nas cláusulas segunda, item 2.2, terceira, item 3.1 e quarta, item 4.1 e parágrafo único da avença, e, por conseguinte, que o montante pago era devido em sua totalidade (achado 2.14 do Relatório de Fiscalização de peça 5, p. 99-102 e itens 25 a 30 do voto condutor do Acórdão 657/2016-TCU-Plenário, peça 3, p. 4-5) .
Responsáveis: Srs. Luis Fernando Fiorotti Mathias, ex-Presidente do Crea/ES e Lúcio José Hemerly, então Gerente da Unidade de Controladoria.
Ofícios de comunicação: 0492/2016-TCU/SECEX-ES (peça 33) e 0493/2016-TCU/SECEX-ES (peça 32) .
Localização das defesas: peça 65, 1-7 e peça 79, p. 40-44, respectivamente.
Síntese das razões de justificativa
74.	A defesa apresentada pelo ex-Presidente é de mesmo teor daquela dirigida ao achado associado ao mesmo contrato que motivou sua citação, sintetizada nos itens 4 a 8 desta instrução. Na mesma linha é a formulada pelo então Gerente de Controladoria, acrescendo tão somente que 'existir, dentro de uma gama de notas fiscais apresentadas, uma ou duas em que o pagamento fora efetivado antes do 'atesto', significaria premiar o apego a formalismo extremo em vez da verdade real, que traduz simplesmente o fato de que o serviço fora efetivamente prestado' (peça 79, p. 40-44) .
Análise
75.	Ao compararmos as condutas atribuíveis às pessoas dos dois agentes arrolados no relatório de fiscalização (peça 5, p. 101) com os termos que constaram de seus ofícios de chamamento (peças 32 e 33) , constata-se ter havido falhas nas comunicações. 
76.	De acordo com o consignado pela equipe de auditoria (subitem 2.14) , ao Sr. Luis Fernando Fiorotti Mathias foi atribuída a conduta de 'não designar representante do Crea/ES para exercer a fiscalização do contrato 05/2009, e responsável pela medição mensal dos serviços, contrariando o estabelecido nas cláusulas terceira, item 3.1 e quarta, item 4.1 e seu parágrafo único, bem como o art. 67 da Lei 8.666/93'. Já quanto ao ex-Gerente de Controladoria, por 'autorizar pagamentos relativos ao valor original do contrato 5/2009, sem que estivessem acompanhados das medições dos serviços executados, devidamente atestada por representante designado'. Portanto, as irregularidades não se limitavam apenas ao pagamento das notas fiscais reportadas nos ofícios de citação/audiência, que se referem tão somente à execução do 2º Termo Aditivo, mas sim ao contrato como um todo.
77.	No entanto, considerando que o objeto pactuado fora devidamente executado sem ser portador de irregularidades, conforme apurado em procedimento investigatório conduzido pela Polícia Federal, e sopesadas as demais circunstâncias consignadas nos itens 20 a 24 desta instrução,  no caso concreto, a não designação de fiscal pode ser considerada como impropriedade, porque não ensejadora de maiores repercussões na implementação e entrega do objeto contratado, resolvendo-se a questão pela expedição de ciência ao Crea/ES. Desse modo, não se faz necessário o refazimento das comunicações.
78.	Tal encaminhamento mais se justifica quando se tem presente que o nexo de causalidade entre a conduta omissiva e o resultado (potencial no caso) reportado pela equipe (peça 5, p. 101) não se concretizou, pois foram demonstrados no inquérito policial mencionado nesta instrução os serviços executados e a legitimidade dos valores pagos.
79.	Registre-se, por oportuno, que a não imputação de sanções decorre, não da suficiência das justificativas apresentadas pelos dois responsáveis - porque já analisadas e refutadas anteriormente -, mas como decorrência de se concluir pela regular execução do Contrato 5/2009, o que mitigou de modo relevante a gravidade da conduta detectada.
Ocorrências: 
Imputada ao Sr. Jeferson de Carvalho: 
-  por haver elaborado documento intitulado 'Termo de Referência', relativo ao Contrato 13/2011, que não atenderia a quaisquer de suas funções (arts. 8º, inciso II, do Decreto 3.555/2000 e 9º do Decreto 5.450/2005) , máxime quanto à demonstração da necessidade da contratação e em que medida seria capaz de atender a uma necessidade de interesse público em consonância com o planejamento estratégico do órgão. 
Imputada ao Sr. Luis Fernando Fiorotti Mathias:
- por haver autorizado a celebração do Contrato 13/2011 com a Fundação Espírito Santense de Tecnologia - FEST para elaboração de projeto de estruturação de rede digital em região da cidade de Vitória, em que pese ressentir-se os autos da devida demonstração da necessidade da contratação e em que medida a ação pretendida seria capaz de atender a uma necessidade de interesse público em consonância com o planejamento estratégico do órgão, não se prestando o documento inaugural do feito intitulado de 'Termo de Referência', por sua extrema singeleza, a atender quaisquer de suas funções legais - arts. 8º, inciso II, do Decreto 3.555/2000 e 9º do Decreto 5.450/2005 (achado 2.16 do Relatório de Fiscalização de peça 5, p. 106-110 e itens 31 a 39 do voto condutor do Acórdão 657/2016-TCU-Plenário, peça 3, p. 4-5) . 
Responsáveis: Jeferson de Carvalho, na condição de agente deflagrador do processo de contratação e Luis Fernando Fiorotti Mathias, ex-Presidente do Crea/ES, respectivamente.
Ofícios de comunicação: 0492/2016-TCU/SECEX-ES (peça 33) e 0497/2016-TCU/SECEX-ES (peça 35) .
Localização das defesas: peça 65, p. 8-10.
Síntese das razões de justificativa
80.	Consigna o ex-Presidente que partiu da premissa de que todas as justificativas estavam presentes, à medida que houve pedido por parte da Unidade de Gerenciamento do Crea/ES para a contratação de estudos de viabilidade técnica para implantação de nuvem digital. Pontua que os requisitos exigidos, por demais técnicos, extrapolavam a alçada da capacidade do gestor, falecendo competência para opinar sobre eles.
81.	Sustenta, ainda, que não se tem como fixar uma presunção absoluta de que todos os quase 2.000 (dois mil) inscritos no Crea/ES não fariam uso do serviço de oferta de sinal internet via wi fi por já contarem com o mesmo através de provedores locais.
82.	O Sr. Jeferson de Carvalho, por sua vez, optou por não apresentar defesa, após haver formulado prorrogação de prazo (peça 67) , devidamente deferida (peça 69) .
Análise
83.	A singeleza do pedido originário da Unidade de Gerenciamento do Crea/ES, conforme se verifica do documento de peça 26, p. 3, pela qual respondia à época o outro responsável ouvido, foi justamente o aspecto principal que subsidiou o apontamento. Não continha quaisquer justificativas, de modo que seria exigível do então gestor que demandasse a sua complementação ou a substituição do documento para, só então, e se fosse o caso, autorizar a contratação. 
84.	Quanto à propalada presunção - atribuída à equipe - de que não haveria interessados na contratação dos serviços, cabe consignar que a Lei 8.666/1993 dispôs em seu art. 113, caput, que, no controle das despesas decorrentes dos contratos e demais instrumentos por ela regidos, traduz encargo dos órgãos da Administração demonstrarem a legalidade e regularidade da despesa e execução nas hipóteses em que os Tribunais de Contas apontam impropriedades, introduzindo verdadeiro mecanismo de inversão do ônus da prova. Noutras palavras: em tendo sido levantadas dúvidas consistentes por este órgão de controle externo, a partir de um mínimo de prova e fundamentação, acerca de uma contratação, caberia ao Crea/ES demonstrar a sua regularidade, o que esteve longe de acontecer. 
85.	O próprio desinteresse demonstrado pelo Sr. Jeferson de Carvalho em contraditar o fato que lhe fora imputado perfaz indicativo da dificuldade de se justificar a necessidade da contratação e o interesse público envolvido. Cediço que um dos efeitos próprios da revelia é fazer presumir como verdadeiros os fatos apontados, à falta de apresentação de justificativas.
86.	Mantém-se, portanto, válidos os argumentos lançados no relatório de fiscalização quanto à ausência de demonstração do interesse público na contratação e de sua relação intrínseca com os objetivos institucionais (peça 5, p. 107) :
'Compulsando os parcos elementos existentes que apontam para a descrição/justificativa para a contratação, constata-se assistir razão ao denunciante ao consignar não só que a demanda por essa espécie de serviço seria inexistente, à medida que os profissionais registrados no Conselho acessariam a rede mundial de computadores por meio de vários provedores locais, além do que a ação de iniciativa do órgão não se enquadraria, a princípio, naquelas descritas no art. 2º de seu Regimento Interno, para cumprimento de sua missão institucional. Ora, ao menos que se façam presentes razões de justificativa consistentes, afigura-se-nos que a Administração do órgão acabou por assumir o custeio da disponibilidade de serviço que diz mais de perto com os interesses de particulares - no caso das empresas e/ou engenheiros que laboram na região -, cujo exercício profissional pressupõe a montagem, às suas expensas, de toda a logística necessária, englobando-se aí todo o parque de informática e o acesso à internet.
Noutras palavras: não se logrou identificar demanda administrativa a ser satisfeita por meio do contrato administrativo celebrado com a Fundação Espírito-Santense de Tecnologia - FEST (esclarecimento do por que, para quê e para quem se adquire o objeto) , configurando, assim, ação estranha aos seus objetivos institucionais. A partir de uma análise inicial lança-se como achado a ausência da devida caracterização da necessidade da contratação - uma das funções primordiais a que está vocacionado o termo de referência -, ressentindo-se os autos de dispensa da devida motivação do ato, demonstrando em que medida a intervenção pretendida pela entidade seria capaz de atender uma necessidade de interesse público.
A inobservância jurídica do dever de planejar as contratações, quando então se explicita o alinhamento do objeto/serviço em vias de ser adquirido/prestado com a estratégia do negócio (consonância com o planejamento estratégico da instituição) , ofende os princípios da legalidade e da eficiência.
87.	De se consignar, ainda, por oportuno, que essa grave deficiência não passou despercebida do Conselho Federal de Engenharia e Arquitetura - CONFEA, que assim se pronunciou no Relatório de Auditoria 005/2012 - CREA/ES (peça 29, p. 3) :
'c) No Termo de Referência a justificativa assim previa: 
Levantar a viabilidade técnica da implantação da nuvem digital na sede em Bento Ferreira e na Agência da Praia do Canto. Salientamos que o formulário que consta no processo não pode ser considerado Termo de Referência, por não estabelecer critérios necessários que respaldem a contratação.
Não há uma regra específica para o conteúdo, contudo é necessário que o Termo de Referência, cumpra fielmente as suas funções e se traduza num documento eficaz para as aquisições e serviços contratados pela Administração Pública. Para uma contratação eficiente deve conter no mínimo:
a) identificação da necessidade;
b) estudo das opções disponíveis no mercado;
c) objeto e demais condições de execução do contrato.'
88.	Vícios relevantes nesse documento também foram reportados na defesa formulada pelo Sr. Lúcio José Hemerly ao citar os problemas de ordem técnica que teriam impossibilitado o fiel cumprimento do contrato (peça 79, p. 39-40) :
'Ou seja, tais problemas detectados somente ao fim do prazo do contrato, FACILMENTE PODERIAM TER SIDO PREVISTOS EM SUA ÉGIDE CASO OS ELABORADORES DO TERMO DE REFERÊNCIA TIVESSEM ESTUDADO DE FORMA MAIS AMPLA AS CARACTERÍSTICAS DA CONTRATAÇÃO, pois considerar que UMA SIMPLES AUTORIZAÇÃO DO MUNICIPIO DE VITÓRIA PARA A INSTALAÇÃO DE FIBRAS ÓTICAS e A COMPRA DE MATERIAL ESPECIFICO SEJAM ELEMENTOS INCAPAZES DE SEREM PREVISTOS EM UM TERMO DE REFERÊNCIA é DEMONSTRAR A TOTAL FALTA DE PREPARO E CAPACIDADE DO SERVIDOR QUE ELABORA UM TERMO DE REFERÊNCIA.' (destaques do original) 
89.	Portanto, devem ser rejeitadas as justificativas trazidas pelo ex-Presidente, aplicando-se, a ambos os demandados, multa individual, entendendo-se, tal como defendido anteriormente (itens 36 a 39 desta instrução) , que a intenção da fundação contratada de promover a devolução parcelada do valor que lhe fora transferido não tem o condão de isentá-los de responsabilidades, posto que flagrante a falta de cuidado em evidenciar requisitos básicos que devem fundamentar uma contratação, denotando descaso com o dinheiro público. 
Ocorrência: por haver dispensado indevidamente licitação quando da contratação da Fundação Espírito Santense de Tecnologia - FEST (Contrato 013/2011, firmado em 1º/4/2011) para elaboração de projeto de estruturação de rede digital em região da Cidade de Vitória, porquanto não atendidas as condicionantes dos incisos II e III do parágrafo único do art. 26 da Lei 8.666/93, bem como indemonstrado nos autos de contratação que a entidade seria de fato a única apta a prestar os serviços requeridos pela Administração, a despeito da advertência contida no Parecer Jurídico 021/2011 que instruiu os autos (achado 2.17 do Relatório de Fiscalização de peça 5, p. 110-113 e itens 31 a 39 do voto condutor do Acórdão 657/2016-TCU-Plenário, peça 3, p. 4-5) .
Responsáveis: Luis Fernando Fiorotti Mathias, ex-Presidente do Crea/ES.
Ofício de comunicação: 0492/2016-TCU/SECEX-ES (peça 33) .
Localização da defesa: não houve.
Análise
90.	Na sua peça defensiva de peça 65 o responsável não se refere especificamente a tal apontamento, no que pode ser considerado revel.
91.	Nesse passo e à falta de prova contrária, incide, como regra, um dos efeitos da revelia, de cunho material, qual seja, a presunção de veracidade dos fatos alegados (no caso pela equipe de auditoria) , como se extrai da redação do art. 344 do Código de Processo Civil.
92.	Não se evidenciou na contratação por dispensa da Fest, fundamentada no art. 24, inciso III, da Lei 8.666/1993 ('contratação de instituição brasileira incumbida regimental ou estatutariamente da pesquisa, do ensino ou do desenvolvimento institucional [...], desde que a contratada detenha inquestionável reputação ético-profissional e não tenha fins lucrativos') , o atendimento das condicionantes previstas nos incisos II - razão da escolha do executante - e III - justificativa do preço, do art. 26 da mesma norma.
93.	Subsiste, assim, a argumentação exposta no relatório de fiscalização para colocar em xeque a legalidade da seleção daquela fundação (peça 5, p. 111-112) :
' (...) tem-se que o objeto pretendido poderia ser fornecido/elaborado por outras empresas/instituições, não restando explicitado nos autos, à exaustão (vez tratar-se a dispensa de exceção à regra geral do dever de licitar) , que a entidade selecionada seria a única apta a atender os interesses de Administração, demandando, assim, o devido processo licitatório.
O Setor Jurídico do Conselho alertara em seu parecer (p. 32-4 da peça 32 - correspondente à peça 26 destes autos) que a contratação somente se legitimaria se ficasse comprovado ser ela a única apta a prestar os serviços, conforme excerto grafado à p. 34. De mais a mais, quando da autuação do feito a indicação era de que a aquisição se processasse mediante licitação, juntando-se, para tanto, portaria de designação da Comissão (p. 1-2) .
Também não se justificou, como determina o inciso III, do parágrafo único, do art. 26 daquela mesma norma, a adequação do preço praticado, constando unicamente à p. 1 indicativo de reserva orçamentária no valor de R$ 70.165,00 (setenta mil, cento e setenta e cinco reais) , sem se fazer acompanhar de qualquer documento que embasasse a origem desse valor.
Ainda quanto ao valor envolvido na contratação (R$ 69.775,28) , digno de registro a forma mediante a qual dar-se-ia a remuneração à contratada. De acordo com o item 7 da proposta de serviços elaborada pela Fundação (p. 28-9 da mesma peça) , que teve a anuência do órgão contratante, o investimento a ser realizado pelo Crea/ES no projeto estaria relacionado com o custeio da modernização do Laboratório de Telecomunicações - LabTel, perpassando pela aquisição de equipamentos (analisador de espectro e GPS) e pelo pagamento de bolsas de mestrado e graduação durante o prazo de realização dos serviços.
Ressaem de imediato, desse contexto, duas ressalvas: uma atinente ao fato de que tais equipamentos seriam indispensáveis para o desenvolvimento do projeto, de forma que haveriam de ser alçados como condição para seleção da contratada (aspecto atinente à comprovação de contar com estrutura operacional hábil) , o que é mais um aspecto a militar contra a legalidade da sua contratação por dispensa. Não por acaso consumou-se, a posteriori, o inadimplemento de suas obrigações contratuais, conforme será abordado em tópico próprio. Outra relacionada à inexistência de qualquer demonstração, por meio, por exemplo, de propostas colhidas junto a empresas do ramo, de que os preços dos citados equipamentos guardariam conformidade com os de mercado, o que também foi ignorado pelos setores competentes do Conselho ao avaliarem a viabilidade da proposta apresentada.
Não bastasse, os atestados de capacidade técnica colacionados pela FEST (p. 35-8) - que somente foram dela exigidos por força de observação contida em parecer jurídico (p. 34) - não se prestaram a provar a expertise da entidade na prestação de serviço semelhante ao pretendido, quer porque não apresentavam especificações detalhadas do que se executou (caso dos emitidos pela Secretaria de Estado de Gestão e Recursos Humanos - SEGER, p. 35 e 38) , quer porque com ele não guardavam qualquer conexão, a exemplo do emitido pela Universidade Federal do Espírito Santo (p. 36) , desabonando, também sob esse prisma, a escolha.
 (...) 
Ante as razões consignadas (...) , dispensou-se indevidamente a licitação na contratação da Fundação Espírito Santense de Tecnologia - FEST (Contrato 013/2011) , quer porque não se demonstrou devidamente ser aquela instituição a única apta à consecução dos serviços pretendidos pela Administração, quer porque os requisitos delineados nos incisos II e III do parágrafo único do art. 26 da Lei 8.666/93 não foram atendidos na instrução processual, (...) ilícito, tipificado, inclusive, como crime, consoante previsão do art. 89 da mesma norma.'
94.	 Portanto, devem ser rejeitadas as justificativas, sancionando-se o ex-Presidente também por essa ocorrência (multa com supedâneo no art. 58, inciso II, da Lei 8.443/1992) .
CONCLUSÃO
95.	Por meio do Acórdão 657/2016-TCU-Plenário (subitens 9.2.3.1 a 9.2.3.4 e respectivos subitens) foram imputadas condutas aos agentes ali identificados, associadas aos Contratos 5/2009; 10/2009 e 13/2011.
96.	Presentes as alegações de defesa/razões de justificativa, concluiu-se, no tocante ao débito original de R$ 64.490,48, atribuído, em caráter solidário, aos Srs. Luis Fernando Fiorotti Mathias, ex-presidente do Crea/ES, e Lúcio José Hemerly, ex-Gerente de Controladoria, e à empresa Lattufe Engenharia e Meio Ambiente Ltda. (subitem 9.2.3.1 da referida deliberação e achado 2.15 do relatório de fiscalização) , que a argumentação e as evidências trazidas pela contratada são suficientes para afastar a ocorrência, consoante análise empreendida nos itens 19 a 24 desta instrução, aproveitando os demais envolvidos.
97.	Face à vinculação entre essa ocorrência e a que constou do achado 2.14 (ausência de representante formalmente designado pela Administração para a fiscalização do contrato 5/2009 e da elaboração das medições dos serviços executados) , o qual motivou a audiência dos citados gestores (subitens 9.2.3.4.1 e 9.2.3.4.2 do acórdão) , propôs-se, a despeito da rejeição das justificativas, o afastamento da imposição de sanção, por caracterizar mera impropriedade, consoante análise empreendida nos itens 75 a 79 desta instrução.
98.	Já quanto à quantia original de R$ 20.932,58, demandada dos mesmos ex-gestores, desta feita em conjunto com a Fundação Espírito Santense de Tecnologia - Fest (subitem 9.2.3.2 da referida deliberação e achados 2.18 e 2.19 do relatório de fiscalização) , entendeu-se que as alegações apresentadas pelo ex-Presidente foram insuficientes, consoante análise empreendida nos itens 32 a 39 desta instrução, abstendo-se, contudo, de condená-lo pelo débito apurado em função de requerimento de parcelamento formulado pela Fundação Espírito Santense do Espírito Santo - Fest. Relativamente à pessoa do então Gerente de Controladoria, conclui-se pelo acatamento de sua defesa (item 40) .
99.	Advoga-se, de igual modo, a rejeição das alegações trazidas pelo ex-Presidente, bem como pela empresa Ar Vix Comércio e Serviços Eireli, no tocante ao débito objeto do subitem 9.2.3.3 do mencionado acórdão (R$ 11.430,00) e do achado 2.21 do relatório de fiscalização, consoante análise empreendida nos itens 54 a 58 e 60 a 73 desta instrução. Por outro lado, propõe-se o acatamento da defesa formulada pelo Sr. Ronaldo Neves Cruz, excluindo-se seu nome do polo passivo do presente feito (item 59) .
100.	Duas outras ocorrências motivaram chamamentos em sede de audiência, consubstanciadas nos achados 2.16 e 2.17 do relatório de auditoria (subitem 9.2.3.4.1 do Acórdão 657/2016-TCU-Plenário) . Arrolado em ambas, reputou-se que a defesa do ex-Presidente não foi capaz de elidir tais ocorrências, propondo-se a aplicação de sanção, consoante análises empreendidas nos itens 83 a 89 e 90 a 93 desta instrução, respectivamente. 
101.	O Sr. Jeferson de Carvalho, também ouvido quanto à ocorrência vinculada ao achado 2.16, optou por não apresentar defesa, atraindo os efeitos da revelia, quanto ao qual se propôs de igual modo a aplicação de multa.
102.	Quanto à prescrição, arguida nas defesas de alguns dos responsáveis, não se configurou quanto aos débitos apurados, por conta do entendimento firmado nesta Corte de que as ações de ressarcimento movidas pelo Estado contra os agentes causadores de danos ao erário são imprescritíveis, nos termos do art. 37, § 5º, da Constituição Federal e do Enunciado Sumular 282 desta Corte de Contas. 
103.	Tampouco no tocante à pretensão punitiva, porquanto vige atualmente a tese, vencedora em sede de incidente de uniformização de jurisprudência, de que a pretensão punitiva do TCU se subordina ao prazo geral de prescrição indicado no art. 205 do Código Civil, que é de 10 anos, contado a partir da data da ocorrência da irregularidade, considerando que o ato que ordena a citação, a audiência ou a oitiva interrompe a prescrição (Acórdão 1441/2016-TCU-Plenário) . 
104.	Os fatos ensejadores das audiências, consubstanciados nos itens 2.16 e 2.17 do relatório de fiscalização, foram praticados em 3/2/2011, no tocante ao Sr. Jeferson de Carvalho (peça 26, p. 31) ; e em 16/3/2011, relativamente ao Sr. Luis Fernando Fiorotti Mathias, data de celebração do contrato com a Fest (p. 41-45 da mesma peça) . Uma vez que a deliberação que determinou os seus chamamentos foi proferida em sessão de 23/3/2016, não se consumou o prazo decenal.
105.	Consta do anexo I à presente instrução matriz de responsabilização, em cumprimento ao disposto no Memorando-Circular 33/2014 - Segecex."
5.	Nessas condições, a antiga Secex/ES, em pareceres uniformes, ofereceu a seguinte proposta de encaminhamento (peças 82 a 84) :
	"a) considere revel o Sr. Jeferson de Carvalho (CPF XXX.904.607-XX) , de acordo com o § 3º do art. 12 da Lei 8.443/1992 c/c o § 8º do art. 202 do Regimento Interno;
	b) acolha as alegações de defesa apresentadas pela empresa Lattufe Engenharia e Meio Ambiente Ltda. (CNPJ 03.328.463/0001-75) , porquanto suficientes para descaracterizar o débito objeto do subitem 9.2.3.1 do Acórdão 657/2016-TCU-Plenário (achado 2.15 do relatório de fiscalização) , aplicando-se, quanto aos demais responsáveis solidários (Srs. Luis Fernando Fiorotti Mathias e Lúcio José Hemerly) , o disposto no art. 161 do Regimento Interno/TCU, consoante análise empreendida nos itens 19 a 24 desta instrução; 
	c) acolha as alegações de defesa apresentadas pelo Sr. Lúcio José Hemerly (CPF XXX.682.367-XX) , afastando sua responsabilidade quanto ao débito objeto do subitem 9.2.3.2 (achados 2.18 e 2.19 do relatório de fiscalização) , consoante análise empreendida no item 40 desta instrução;
	d) acolha as alegações de defesa apresentadas pelo Sr. Ronaldo Neves Cruz (CPF XXX.614.507-XX) , promovendo-se a exclusão de sua responsabilidade quanto ao débito objeto do 9.2.3.3 do Acórdão 657/2016-TCU-Plenário (achado 2.21 do relatório de fiscalização) , consoante análise empreendida no item 59 desta instrução; 
	e) rejeite as razões de justificativa trazidas pelos Srs. Luis Fernando Fiorotti Mathias (CPF XXX.665.137-XX) e Lúcio José Hemerly (CPF XXX.682.367-XX) quanto à ocorrência objeto do achado 2.14 do relatório de fiscalização (subitens 9.2.3.4.1 e 9.2.3.4.2 do Acórdão 657/2016-TCU-Plenário, abstendo-se, contudo, de impor-lhes sanção, por caracterizar mera impropriedade, consoante análise empreendida nos itens 75 a 79 desta instrução;
	f) rejeite as razões de justificativa trazidas pelo Sr. Luis Fernando Fiorotti Mathias (CPF XXX.665.137-XX) quanto às ocorrências objeto dos achados 2.16 e 2.17 do relatório de fiscalização (subitem 9.2.3.4.1 do Acórdão 657/2016-TCU-Plenário) , consoante análises empreendidas nos itens 83 a 89 e 90 a 93 desta instrução, respectivamente; 
	g) rejeite, com fundamento no § 6º do art. 202 do Regimento Interno, as alegações de defesa apresentadas pelo Sr. Luis Fernando Fiorotti Mathias (CPF XXX.665.137-XX) quanto ao débito objeto do subitem 9.2.3.2 do Acórdão 657/2016-TCU-Plenário (achados 2.18 e 2.19 do relatório de fiscalização) , consoante análise empreendida nos itens 32 a 39 desta instrução, abstendo-se, contudo, de condená-lo pelo débito apurado em função de requerimento de parcelamento formulado pela Fundação Espírito Santense do Espírito Santo - Fest (CNPJ 02.980.103/0001-90) ;
	h) rejeite, com fundamento no § 6º do art. 202 do Regimento Interno, as alegações de defesa apresentadas pelo Sr. Luis Fernando Fiorotti Mathias (CPF XXX.665.137-XX) e pela empresa Ar Vix Comércio e Serviços Eireli (CNPJ 05.832.287/0001-30) quanto ao débito objeto do subitem 9.2.3.3 (achado 2.21 do relatório de fiscalização) , consoante análise empreendida nos itens 54 a 58 e 60 a 73 desta instrução; 
i) julgue, por conseguinte, com fundamento nos arts. 1º, inciso I, 16, inciso III, alíneas b e c, da Lei 8.443/1992 c/c os arts. 19 e 23, inciso III, da mesma lei, e com arts. 1º, inciso I, 209, incisos II e III, 210 e 214, inciso III, do Regimento Interno/TCU, irregulares as contas do Sr. Luis Fernando Fiorotti Mathias (CPF XXX.665.137-XX) , condenando-o, em regime de solidariedade com a empresa Ar Vix Comércio e Serviços Eireli (CNPJ 05.832.287/0001-30) , ao pagamento da quantia abaixo indicada, com a fixação do prazo de quinze dias, a contar da notificação, para que comprovem, perante o Tribunal (art. 214, inciso III, alínea a, do Regimento Interno) , o recolhimento da referida dívida aos cofres do Conselho Regional de Engenharia e Agronomia do Espírito Santo - Crea/ES, atualizada monetariamente e acrescida dos juros de mora, calculados a partir da data discriminada, até a data do efetivo recolhimento, na forma prevista na legislação em vigor:
	DATA DA OCORRÊNCIA
	VALOR ORIGINAL (R$) 

	13/5/2009
	11.430,00

Valor atualizado e acrescido de juros de mora até 27/3/2018: R$ 26.713,01 (peça 81) 
i.1) aplique ao Sr. Luis Fernando Fiorotti Mathias (CPF XXX.665.137-XX) a multa prevista no art. 57 da Lei 8.443/1992 c/c o art. 267, do Regimento Interno/TCU, com a fixação do prazo de quinze dias, a contar da notificação para que comprove, perante o Tribunal (art. 214, inciso III, alínea a, do Regimento Interno) , o recolhimento da dívida aos cofres do Tesouro Nacional, atualizada monetariamente desde a data do acórdão que vier a ser proferido até a do efetivo recolhimento, se for paga após o vencimento, na forma da legislação em vigor; 
j) julgue, com fundamento nos arts. 1º, inciso I, 16, inciso III, alínea b, da Lei 8.443/1992 c/c os arts. 19 e 23, inciso III, da mesma lei, e com arts. 1º, inciso I, 209, inciso II, 210 e 214, inciso III, do Regimento Interno/TCU, irregulares as contas do Sr. Jeferson de Carvalho (CPF XXX.904.607-XX) , aplicando-lhe, em conjunto com o Sr. Luis Fernando Fiorotti Mathias (CPF XXX.665.137-XX) , de modo individual, com fundamento no art. 210, § 2º, do Regimento Interno/TCU, e ante ao fato de não haverem justificado as respectivas condutas que lhe foram atribuídas (achados 2.16-2.17 do mesmo relatório, respectivamente) , a multa prevista no art. 58, inciso I, da Lei 8.443/1992 c/c o art. 268, inciso I, do Regimento Interno, com a fixação do prazo de quinze dias, a contar da notificação para que comprovem, perante o Tribunal (art. 214, inciso III, alínea a, do Regimento Interno) , o recolhimento das dívidas aos cofres do Tesouro Nacional, atualizadas monetariamente desde a data do acórdão que vier a ser proferido até a do efetivo recolhimento, se forem pagas após o vencimento, na forma da legislação em vigor; 
k) autorize, desde logo, nos termos do art. 28, inciso II, da Lei 8.443/1992, a cobrança judicial das dívidas caso não atendidas as respectivas notificações;
l) autorize, a pedido da Fundação Espírito Santense do Espírito Santo - Fest, o pagamento da dívida associada ao achado 2.20, no valor original de R$ 20.932,58, à data de 6/4/2011, em 36 (trinta e seis) parcelas mensais e consecutivas, nos termos do art. 26 da Lei 8.443/1992 c/c o art. 217 do Regimento Interno, fixando-lhe o prazo de quinze dias, a contar do recebimento da notificação, para comprovar perante o Tribunal o recolhimento da primeira parcela, e de trinta dias, a contar da parcela anterior, para comprovar os recolhimentos das demais parcelas, devendo incidir sobre cada valor mensal, atualizado monetariamente, os juros de mora devidos, na forma prevista na legislação em vigor;
m) dê ciência ao Conselho Regional de Engenharia e Agronomia do Estado do Espírito Santo - Crea/ES, com fulcro no art. 7º da Resolução TCU 265/2014 e a fim de que sejam adotadas medidas preventivas e de forma a evitar a ocorrência de outras semelhantes, da impropriedade consistente na ausência de designação de representante para exercer a fiscalização do contrato 05/2009, contrariando o estabelecido nas cláusulas terceira, item 3.1 e quarta, item 4.1 e seu parágrafo único, daquele instrumento, bem como o art. 67 da Lei 8.666/93; 
n) encaminhe cópia da deliberação que vier a ser proferida aos responsáveis arrolados, bem como à Procuradoria da República no Estado do Espírito Santo, onde tramitam os autos do Procedimento Administrativo Criminal 1.17.000.001831/2011-15."
6.	O Parquet especializado, representado pelo Procurador Rodrigo Medeiros de Lima, apresenta alguns ajustes a essa proposta, conforme exposto no seguinte trecho do parecer acostado à peça 85:
"5.	Com as vênias de praxe, entendemos que a proposição lavrada pela Secex-ES demanda ajustes, na forma como discorreremos em seguida.
6.	Primeiramente, quanto ao subitem 9.2.3.2 do Acórdão 657/2016-TCU-Plenário, referente ao 'adiantamento de pagamento realizado à Fundação Espírito Santense de Tecnologia (Fest) , à conta do Contrato 013/2011, que se revelou desprovido de qualquer serventia para a Administração, haja vista a inexecução contratual e a rescisão tácita do ajuste', conforme identificado nos subitens 2.18, 2.19 e 2.20 do Relatório de Fiscalização (peça 5, p. 113-121) , a entidade recebedora do pagamento indevido - em que pese tenha solicitado o parcelamento do débito de R$ 20.932,58 (valor histórico em 6/4/2011) , consoante o expediente à peça 40 - deve, assim como o Sr. Luis Fernando Fiorotti Mathias, ter as contas julgadas irregulares, haja vista não haver nos autos elementos indicadores de que a referida empresa tenha agido de boa-fé. Pelo contrário, a empresa em questão se beneficiou, indevidamente, de um pagamento (via adiantamento) por serviços inexecutados em sua totalidade, conforme se observa do seguinte trecho do voto condutor do Acórdão 657/2016-TCU-Plenário (grifos acrescidos) :
'36. Em 06/04/2011  (cinco dias após a assinatura do contrato) , foi efetuado o pagamento do montante previsto, no total de R$ 20.932,58. Contudo, seis meses após o desembolso, o Assessor do Plenário do Crea, designado para avaliar o relatório apresentado pela contratada, atestou a inexecução parcial do objeto e a ausência de aproveitamento da parte adimplida, de forma que o valor despendido se configurou em prejuízo para a entidade. 
37. Observa-se, ainda, que a Administração foi omissa quanto ao exercício do poder-dever de fiscalizar, pois apenas depois de expirado o prazo de vigência contratual, foi analisado o primeiro e único relatório de atividades emitido pela contratada (subitem 2.20 do Relatório de Fiscalização) , verificando-se a imprestabilidade da parte executada.' (peça 3, p. 5) 
7.	Assim, o julgamento das contas da Fest é medida que se impõe, em linha de aderência com o entendimento materializado no Acórdão 946/2013-TCU-Plenário (Ministro Benjamin Zymler) , de que o Tribunal detém competência para julgar as contas de particulares que tenham dado causa a perda, extravio ou outra irregularidade de que resulte prejuízo ao erário, nos termos do inciso II do art. 71 da Constituição Federal. A par do julgamento das contas da referida entidade, culminando em sua condenação ao ressarcimento do débito, em regime de solidariedade com o Sr. Luis Fernando Fiorotti Mathias, deve ser aplicada multa à referida entidade, a teor do art. 57 da Lei 8.443/1992.
8.	Registre-se que deve ser estendida a proposição acima alvitrada, consistente no julgamento das contas do particular, também, ao deslinde que se sugere para o subitem 9.2.3.3 do Acórdão 657/2016-TCU-Plenário, concernente à 'celebração de aditivo ao Contrato 010/2009 por valor indevido e consequente pagamento à contratada [Ar Vix Comércio e Serviços Eireli] sem justa causa, com prejuízo aos cofres da entidade', conforme registrado no achado 2.21 do relatório de fiscalização (peça 5, p. 121-125) , com débito apurado de R$ 11.430,00 (valor histórico em 13/5/2009) . Desse modo, a empresa Ar Vix Comércio e Serviços Eireli deve ter as contas julgadas irregulares e ser condenada, em solidariedade com o Sr. Luis Fernando Fiorotti Mathias, ao pagamento do débito, além de ser sancionada, igualmente, com a pena pecuniária insculpida no art. 57 da Lei 8.443/1992. 
9.	No que diz respeito às audiências realizadas, observa-se que nenhuma das razões de justificativa apresentadas pelo Sr. Luis Fernando Fiorotti Mathias (ouvido em razão dos achados 2.14, 2.16 e 2.17 do relatório de fiscalização - peça 5, p. 99-102; 106-113) receberam proposta de acolhimento, com o que concordamos. Todavia, a multa que deve ser impingida a esse responsável, em nosso entendimento, deve ser aquela fundada no art. 58, inciso II (ato praticado com grave infração à norma legal ou regulamentar de natureza contábil, financeira, orçamentária, operacional e patrimonial) , e não aquela lastreada no inciso I do mesmo artigo (contas julgadas irregulares de que não resulte débito) , por observância de silogística da decisão, uma vez que, nesta mesma TCE, para esse mesmo responsável, está sendo proposta a irregularidade das contas, com ocorrência de débito, à luz dos achados 2.19 e 2.21 do relatório de fiscalização (peça 5, p. 116-119; 121-125) , o que não atrai à situação fática, portanto a subsunção do parágrafo único do art. 19 da Lei 8.443/1992.
10.	Por derradeiro, verifica-se que o encaminhamento constante da peça 82, p. 18-20, ressentiu-se de proposta de mérito para as contas dos Srs. Lúcio José Hemerly e Ronaldo Neves Cruz, que, de acordo com as análises promovidas pela Secex-ES, devem, respectivamente, ter as contas julgadas regulares com ressalva e regulares. A ressalva nas contas do primeiro deve-se ao achado 2.14 do relatório de fiscalização (peça 5, p. 99-102) , uma vez que autorizou pagamentos relativos ao Contrato 5/2009 sem que houvesse a medição dos serviços executados, devidamente atestada por representante do Crea/ES (peça 5, p. 101) . Já a empresa Lattufe Engenharia e Meio Ambiente Ltda., a seu turno, citada em decorrência do achado 2.15 do relatório (peça 5, p. 102-106) - recebimento indevido por serviços de reforma de imóvel da sede do Crea/ES, sem qualquer elemento identificador do que fora contratado, como projeto e planilha orçamentária, e sem a medição dos serviços executados -, deve ser excluída da presente relação processual, uma vez que o arrazoado de defesa por ela apresentado mostrou-se suficiente a desconstituir a irregularidade que lhe estava sendo atribuída, não se tendo evidenciado a ocorrência de dano ao erário. 
11.	Em vista do expendido, este representante do Ministério Público de Contas da União manifesta-se parcialmente concorde com a proposição ofertada pela Secex-ES (peças 82-84) , sugerindo ao relator que adote o seguinte encaminhamento:
a) considere revel o Sr. Jeferson de Carvalho (CPF XXX.904.607-XX) , de acordo com o § 3º do art. 12 da Lei 8.443/1992 c/c o § 8º do art. 202 do Regimento Interno;
b) acolha as alegações de defesa apresentadas pela empresa Lattufe Engenharia e Meio Ambiente Ltda. (CNPJ 03.328.463/0001-75) , porquanto suficientes para descaracterizar o débito objeto do subitem 9.2.3.1 do Acórdão 657/2016-TCU-Plenário (achado 2.15 do relatório de fiscalização) , aplicando-se, quanto aos demais responsáveis solidários (Srs. Luis Fernando Fiorotti Mathias e Lúcio José Hemerly) , o disposto no art. 161 do Regimento Interno/TCU, consoante análise empreendida nos itens 19 a 24 da instrução técnica; 
c) acolha as alegações de defesa apresentadas pelo Sr. Lúcio José Hemerly (CPF XXX.682.367-XX) , afastando sua responsabilidade quanto ao débito objeto do subitem 9.2.3.2 (achado 2.20 do relatório de fiscalização) , consoante análise empreendida no item 40 da instrução técnica;
d) acolha as alegações de defesa apresentadas pelo Sr. Ronaldo Neves Cruz (CPF XXX.614.507-XX) , promovendo-se a exclusão de sua responsabilidade quanto ao débito objeto do 9.2.3.3 do Acórdão 657/2016-TCU-Plenário (achado 2.21 do relatório de fiscalização) , consoante análise empreendida no item 59 da instrução técnica; 
e) rejeite as razões de justificativa trazidas pelos Srs. Luis Fernando Fiorotti Mathias (CPF XXX.665.137-XX) e Lúcio José Hemerly (CPF XXX.682.367-XX) quanto à ocorrência objeto do achado 2.14 do relatório de fiscalização (subitens 9.2.3.4.1 e 9.2.3.4.2 do Acórdão 657/2016-TCU-Plenário, abstendo-se, contudo, de impor-lhes sanção, por caracterizar mera impropriedade, consoante análise empreendida nos itens 75 a 79 da instrução técnica;
f) rejeite as razões de justificativa trazidas pelo Sr. Luis Fernando Fiorotti Mathias (CPF XXX.665.137-XX) quanto às ocorrências objeto dos achados 2.16 e 2.17 do relatório de fiscalização (subitem 9.2.3.4.1 do Acórdão 657/2016-TCU-Plenário) , consoante análises empreendidas nos itens 83 a 89 e 90 a 93 da instrução técnica; 
g) rejeite, com fundamento no § 6º do art. 202 do Regimento Interno, as alegações de defesa apresentadas pelo Sr. Luis Fernando Fiorotti Mathias (CPF XXX.665.137-XX) quanto ao débito objeto do subitem 9.2.3.2 do Acórdão 657/2016-TCU-Plenário (achados 2.18 e 2.19 e 2.20 do relatório de fiscalização) , consoante análise empreendida nos itens 32 a 39 da instrução técnica;
h) rejeite, com fundamento no § 6º do art. 202 do Regimento Interno, as alegações de defesa apresentadas pelo Sr. Luis Fernando Fiorotti Mathias (CPF XXX.665.137-XX) e pela empresa Ar Vix Comércio e Serviços Eireli (CNPJ 05.832.287/0001-30) quanto ao débito objeto do subitem 9.2.3.3 (achado 2.21 do relatório de fiscalização) , consoante análise empreendida nos itens 54 a 58 e 60 a 73 desta instrução; 
i) julgue regulares as contas do Sr. Ronaldo Neves Cruz (CPF: XXX.614.507-XX) , com fundamento nos arts. 1º, inciso I, 16, inciso I, da Lei 8.443/1992 c/c os arts. 17 e 23, inciso I, da mesma lei, e com arts. 1º, inciso I, 207 e 214, inciso I, do Regimento Interno/TCU, dando-lhe quitação plena, tendo em vista o acolhimento de suas alegações de defesa, conforme a análise empreendida no item 59 da instrução técnica;
j) julgue regulares com ressalva as contas do Sr. Lúcio José Hemerly (CPF: XXX.682.367-XX) , com fundamento nos arts. 1º, inciso I, 16, inciso II, da Lei 8.443/1992 c/c os arts. 1º, inciso I, 208 e 214, inciso II, do Regimento Interno/TCU, dando-lhe quitação; a ressalva se deve ao achado 2.14 do relatório de fiscalização (peça 5, p. 99-102) , que, de acordo com a análise da unidade instrutiva, caracterizou mera impropriedade, consoante análise empreendida nos itens 75 a 79 da instrução técnica;
k) julgue irregulares as contas do Sr. Luis Fernando Fiorotti Mathias (CPF XXX.665.137-XX) , com fundamento nos arts. 1º, inciso I, 16, inciso III, alíneas b e c, da Lei 8.443/1992 c/c os arts. 19 e 23, inciso III, da mesma lei, e com arts. 1º, inciso I, 209, incisos II e III, 210 e 214, inciso III, do Regimento Interno/TCU; em razão dos achados 2.16, 2.17, 2.18, 2.19, 2.20 e 2.21 do relatório de fiscalização (peça 5, p. 106-125) , haja vista que as alegações de defesa e razões de justificativa apresentadas não foram acolhidas;
l) julgue irregulares as contas da Fundação Espírito Santense de Tecnologia - FEST (CNPJ: 02.980.103/0001-90) , com fundamento nos arts. 1º, inciso I, 16, inciso III, alínea c, da Lei 8.443/1992 c/c os arts. 19 e 23, inciso III, da mesma Lei, e com arts. 1º, inciso I, 209, inciso III, 210 e 214, inciso III, do Regimento Interno/TCU; em razão do achado 2.20 do relatório de fiscalização (peça 5, p. 119-121) , para o qual a aludida entidade requereu o pagamento parcelado do débito apurado; 
m) julgue irregulares as contas da Ar Vix Comércio e Serviços Eireli (CNPJ: 05.832.287/0001-30) , com fundamento nos arts. 1º, inciso I, 16, inciso III, alínea c, da Lei 8.443/1992 c/c os arts. 19 e 23, inciso III, da mesma lei, e com arts. 1º, inciso I, 209, inciso III, 210 e 214, inciso III, do Regimento Interno/TCU; em razão do achado 2.21 do relatório de fiscalização (peça 5, p. 121-125) , haja vista que as alegações de defesa aduzidas pela empresa não se mostraram suficientes a descaracterizar a irregularidade e o débito apurado;
n) condenar os responsáveis descritos nos itens k, l e m acima, ao pagamento das quantias a seguir discriminadas, com a fixação do prazo de quinze dias, a contar da notificação, para que comprovem, perante o Tribunal (art. 214, inciso III, alínea a, do Regimento Interno) , o recolhimento das referidas dívidas aos cofres do Conselho Regional de Engenharia e Agronomia do Espírito Santo - Crea/ES, atualizadas monetariamente e acrescidas dos juros de mora, calculados a partir das datas discriminadas, até a data do efetivo recolhimento, na forma prevista na legislação em vigor:
n.1) responsabilidade solidária entre o Sr. Luis Fernando Fiorotti Mathias (CPF XXX.665.137-XX) e a Fundação Espírito Santense de Tecnologia - Fest (CNPJ: 02.980.103/0001-90) :
	Data da Ocorrência
	Valor Original (R$) 

	6/4/2011
	20.932,58

n.2) responsabilidade solidária entre o Sr. Luis Fernando Fiorotti Mathias (CPF XXX.665.137-XX) e a Ar Vix Comércio e Serviços Eireli (CNPJ: 05.832.287/0001-30) :
	Data da Ocorrência
	Valor Original (R$) 

	13/5/2009
	11.430,00

o) julgue irregulares as contas do Sr. Jeferson de Carvalho (CPF XXX.904.607-XX) , com fundamento nos arts. 1º, inciso I, 16, inciso III, alínea b, da Lei 8.443/1992 c/c os arts. 19 e 23, inciso III, da mesma lei, e com arts. 1º, inciso I, 209, inciso II, 210 e 214, inciso III, do Regimento Interno/TCU; em razão do achado 2.16 do relatório de fiscalização (peça 5, p. 106-110) ;
p) aplique ao Sr. Luis Fernando Fiorotti Mathias (CPF XXX.665.137-XX) , à Fundação Espírito Santense de Tecnologia - Fest (CNPJ: 02.980.103/0001-90) , e à Ar Vix Comércio e Serviços Ltda. (CNPJ: 05.832.287/0001-30) , de forma individual, a multa prevista no art. 57 da Lei 8.443/1992 c/c o art. 267, do Regimento Interno/TCU, com a fixação do prazo de quinze dias, a contar da notificação para que comprove, perante o Tribunal (art. 214, inciso III, alínea a, do Regimento Interno) , o recolhimento da dívida aos cofres do Tesouro Nacional, atualizada monetariamente desde a data do acórdão que vier a ser proferido até a do efetivo recolhimento, se for paga após o vencimento, na forma da legislação em vigor;
 q) aplique ao Srs. Luis Fernando Fiorotti Mathias (CPF XXX.665.137-XX) e Jeferson de Carvalho  (CPF XXX.904.607-XX) , de forma individual, a multa capitulada no art. 58, inciso II, da Lei 8.443/1992, c/c o art. 268, inciso II, do Regimento Interno/TCU, com a fixação do prazo de quinze dias, a contar da notificação para que comprove, perante o Tribunal (art. 214, inciso III, alínea a, do Regimento Interno) , o recolhimento da dívida aos cofres do Tesouro Nacional, atualizada monetariamente desde a data do acórdão que vier a ser proferido até a do efetivo recolhimento, se for paga após o vencimento, na forma da legislação em vigor;
r) exclua a empresa Lattufe Engenharia e Meio Ambiente Ltda. (CNPJ 03.328.463/0001-75) da presente relação processual;
s) autorize, desde logo, nos termos do art. 28, inciso II, da Lei 8.443/1992, a cobrança judicial das dívidas caso não atendidas as respectivas notificações;
t) defira, desde logo, o pedido formulado pela Fundação Espírito Santense de Tecnologia - Fest  (peça 40) , para o pagamento da dívida associada ao achado 2.20, no valor original de R$ 20.932,58, à data de 6/4/2011, em 36 (trinta e seis) parcelas mensais e consecutivas, nos termos do art. 26 da Lei 8.443/1992 c/c o art. 217 do Regimento Interno, fixando-lhe o prazo de quinze dias, a contar do recebimento da notificação, para comprovar perante o Tribunal o recolhimento da primeira parcela, e de trinta dias, a contar da parcela anterior, para comprovar os recolhimentos das demais parcelas, devendo incidir sobre cada valor mensal, atualizado monetariamente, os juros de mora devidos, na forma prevista na legislação em vigor;
u) dê ciência ao Conselho Regional de Engenharia e Agronomia do Estado do Espírito Santo - Crea/ES, com fulcro no art. 7º da Resolução TCU 265/2014 e a fim de que sejam adotadas medidas preventivas e de forma a evitar a ocorrência de outras semelhantes, da impropriedade consistente na ausência de designação de representante para exercer a fiscalização do contrato 5/2009, contrariando o estabelecido nas cláusulas terceira, item 3.1 e quarta, item 4.1 e seu parágrafo único, daquele instrumento, bem como o art. 67 da Lei 8.666/1993; e
v) encaminhe cópia da deliberação que vier a ser proferida aos responsáveis arrolados, bem como à Procuradoria da República no Estado do Espírito Santo, onde tramitam os autos do Procedimento Administrativo Criminal 1.17.000.001831/2011-15."
	É o Relatório.

8.1. André Luiz Fardin Ferrandi Maia, OAB/ES 17.892, representando Ar Vix - Comercio e Servico Eireli;
8.2. Denise Pecanha Sarmento Dogliotti, OAB/ES 4.515, representando Lattufe Engenharia e Meio Ambiente Eireli;
8.3. Alberto Câmara Pinto, OAB/ES 16.650, representando Luis Fernando Fiorotti Mathias e Lúcio José Hemerly.

Procurador Rodrigo Medeiros de Lima.

TOMADA DE CONTAS ESPECIAL. 1) REFORMA DE IMÓVEL. AUSÊNCIA DE ELEMENTOS COMPROBATÓRIOS DOS SERVIÇOS EXECUTADOS. LAUDO PERICIAL. AFASTAMENTO DO DANO. 2) PROJETO DE ESTRUTURAÇÃO DE REDE DIGITAL. ADIANTAMENTO. SERVIÇO NÃO EXECUTADO. PEDIDO DE PARCELAMENTO ANTES DO JULGAMENTO. DEFERIMENTO. FORMAÇÃO DE APARTADO. 3) FORNECIMENTO E INSTALAÇÃO DE AR CONDICIONADO. PAGAMENTO A MAIOR. ACOLHIMENTO DAS ALEGAÇÕES DE DEFESA. ELISÃO DA IRREGULARIDADE.

TOMADA DE CONTAS ESPECIAL (TCE)

Secretaria do TCU no Estado do Espírito Santo - Sec/ES.

Trata-se da Tomada de Contas Especial instaurada em cumprimento ao subitem 9.2.3 do Acórdão 657/2016-TCU-Plenário, de minha relatoria, objetivando dar prosseguimento à apuração das seguintes irregularidades ocorridas no Conselho Regional de Engenharia e Agronomia do Estado do Espírito Santo - Crea/ES, relacionadas aos Contratos 5/2009, 13/2011 e 10/2009:
1.1. Contrato 5/2009, para prestação de serviços de reforma de imóvel da sede do Crea/ES:
a) pagamento, decorrente do 2º Termo Aditivo, sem qualquer elemento comprobatório que identificasse os itens aditivados e sem a medição dos serviços (subitem 2.15 do Relatório de Fiscalização, peça 136 do TC 00.306/2012-6; determinação, constante do subitem 9.2.3.1 do Acórdão 657/2016-TCU-Plenário, para a realização de citações pelo dano de R$ 65.490,48, referente a 15/05/2009) ;
b) ausência de designação de representante do Crea/ES para fiscalizar e efetuar a medição mensal dos serviços de reforma da sede do Crea/ES (subitem 2.14 do Relatório de Fiscalização; determinação para a promoção de audiências, conforme disposto nos subitens 9.2.3.4.1 e 9.2.3.4.2 do aludido decisum) ;
1.2. Contrato 13/2011, com vistas à elaboração de projeto de estruturação de rede digital em região da Cidade de Vitória para acesso à internet dos profissionais registrados na entidade:
a) adiantamento de pagamento à Fundação Espírito Santense de Tecnologia - FEST, que se revelou desprovido de serventia para a Administração, haja vista a inexecução contratual e a rescisão tácita do ajuste (subitens 2.18, 2.19 e 2.20 do Relatório de Fiscalização; determinação de realização de citações pelo dano de R$ 20.932,58, de 06/04/2011, constante do subitem 9.2.3.2 do Acórdão 657/2016-TCU-Plenário) ;
b) ausência da devida caracterização da necessidade da contratação do projeto (subitem 2.16; determinação para a promoção das audiências indicadas nos subitens 9.2.3.4.1 e 9.2.3.4.3 do Acórdão precitado) ;
c) dispensa indevida de licitação na contratação da Fundação Espírito Santense de Tecnologia - FEST (subitem 2.17; determinação de audiência, nos termos do subitem 9.2.3.4.1 do Acórdão em tela) ;
1.3. Contrato 010/2009, para fornecimento e instalação de ar condicionado Split: celebração de aditivo por valor indevido e consequente pagamento a maior à contratada (subitem 2.21 do Relatório de Fiscalização; citações pelo dano de R$ 11.430,00, referente a 13/5/2009, consoante definido no subitem 9.2.3.3 da mencionada deliberação) .
2.	Promovidas as comunicações pertinentes, todos os responsáveis manifestaram-se nos autos, à exceção do Sr. Jeferson de Carvalho, que deixou transcorrer in albis o prazo fixado para apresentação das alegações de defesa ou recolhimento da importância quantificada, devendo, assim, ser considerado revel, dando-se prosseguimento ao processo, nos termos do art. 12, § 3º, da Lei 8.443/1992.
3.	A FEST, em vez de apresentar suas alegações de defesa, preferiu solicitar o parcelamento da dívida, no valor de R$ 20.932,58.
4.	As respostas aos ofícios encaminhados e os demais elementos constantes dos autos foram avaliados, mediante a instrução inserta à peça 82, pela Secretaria de Controle Externo no Estado do Espírito Santo - Secex/ES (atual Secretaria do TCU no Estado do Espírito Santo - Sec/ES) , que entende afastado o indício de prejuízo de R$ 65.490,48, relativo à reforma da sede do Crea/ES (item 1.1.a, acima) , e mantidos os débitos de R$ 20.932,58 e R$ R$ 11.430,00 (itens 1.2.a e 1.3, supra) .
5.	No que concerne ao dano de R$ 20.932,58, a unidade técnica sugere afastar a responsabilidade do Sr. Lúcio José Hemerly por essa dívida; deferir o pedido de parcelamento do pagamento do débito requerido pela FEST; e rejeitar as alegações de defesa do Sr. Luís Fernando Fiorotti Mathias, ex-Presidente do Crea/ES, mas sem imputação do débito, ante o pedido feito pela contratada.
6.	Quanto ao valor pago a maior à Ar Vix Comércio e Serviços Eireli, em razão de aditivo ao Contrato 010/2009 (item 1.3, acima) , a proposta é de acolher as alegações de defesa do Sr. Ronaldo Neves Crus; rejeitar aquelas formuladas pelo ex-presidente do Crea/ES e pela contratada, com julgamento de suas contas pela irregularidade e imposição solidária do débito apurado e aplicação da multa do art. 57 da Lei 8.443/1992 ao Sr. Luis Fernando Fiorotti Mathias.
7.	A respeito das ocorrências objeto de audiências, a conclusão é por, a despeito da rejeição das justificativas quanto à ausência de designação de representante do Crea/ES para fiscalizar os serviços de reforma da sede do Crea/ES (item 1.1.b) , não aplicar sanção aos responsáveis; mas, no tocante ao Achado de Auditoria 2.16 (item 1.2.b acima) , julgar irregulares as contas do Sr. Jeferson de Carvalho e imputar a ele, bem como ao Sr. Luis Fernando Fiorotti Mathias, individualmente, a multa prevista no art. 58, inciso I, da Lei 8.443/1992. A esse último ex-gestor, a antiga Secex/ES sugere, ainda, sua condenação com base no mencionado dispositivo legal pelo Achado 2.17 (item 1.2.c, supra) .
8.	O Parquet especializado apresenta alguns ajustes a essa proposta, pois entende que a FEST deva ter suas contas julgadas irregulares, visto que, embora tenha requerido o parcelamento da dívida, foi beneficiada com pagamentos por serviços inexecutados e não há elementos nos autos indicadores de que a referida fundação tenha agido de boa-fé. Desse modo, sugere que a FEST seja condenada ao ressarcimento do débito, em regime de solidariedade com o Sr. Luis Fernando Fiorotti Mathias, com a aplicação individual, a ambos, da multa capitulada no art. 57 da Lei 8.443/1992.
9.	Também pugna pela irregularidade das contas da empresa Ar Vix Comércio e Serviços Eireli, "em linha de aderência com o entendimento materializado no Acórdão 946/2013-TCU-Plenário (Ministro Benjamin Zymler) , de que o Tribunal detém competência para julgar as contas de particulares que tenham dado causa a perda, extravio ou outra irregularidade de que resulte prejuízo ao erário, nos termos do inciso II do art. 71 da Constituição Federal.". Acrescenta que, além da imposição solidária do débito com o Sr. Luis Fernando Fiorotti Mathias, a referida empresa deve ser sancionada com a pena pecuniária proporcional ao dano (art. 57 da Lei 8.443/1992) .
10.	Ademais, o MP/TCU propõe que as contas do Sr. Lúcio José Hemerly e do Sr. Ronaldo Neves Cruz sejam julgadas, respectivamente, pela regularidade com ressalva e pela regularidade, consoante as análises promovidas pela unidade técnica, mas não indicadas na proposta de encaminhamento. Outrossim, sugere que o nome da empresa Lattufe Engenharia e Meio Ambiente Ltda. seja excluído da presente relação processual, em razão da desconstituição da irregularidade que lhe estava sendo atribuída.
11.	Concordo, desde logo, com a análise da unidade instrutiva e do MP/TCU em relação ao Contrato 5/2009, mas entendo que solução diversa deva ser adotada quanto às ocorrências relacionadas aos Contratos 13/2011 e 010/2009, conforme passo a expor. 
				II -  Contrato 5/2009
12.	No Relatório de Fiscalização, foi apontado prejuízo ao Crea/ES decorrente da realização de pagamento de montante previsto no 2º Termo Aditivo ao Contrato 05/2009, de prestação de serviços de reforma de imóvel da sede do Crea/ES, no valor de R$ 65.490,48, sem que estivesse acompanhado de qualquer elemento que identificasse o que foi aditivado, a exemplo de projeto e planilha orçamentária, bem como sem a medição dos serviços executados.
13.	Contudo, o dano pode ser afastado com base em laudo pericial produzido no âmbito do Inquérito Policial 1037/2014-4, instaurado para apurar supostas irregularidades na execução do Contrato 5/2009, também na documentação apresentada pela empresa contratada, especialmente a planilha orçamentária que integrou o 2º Termo Aditivo, cujos serviços indicados guardavam correspondência com aqueles arrolados no atestado de capacidade técnica expedido, em 2014, pelo Crea/ES.
14.	Desse modo, em consonância com o proposto pela unidade técnica, entendo que as alegações de defesa apresentadas pela empresa Lattufe Engenharia e Meio Ambiente Ltda. devem ser acolhidas e aproveitadas aos Srs. Luis Fernando Fiorotti Mathias e Lúcio José Hemerly.
15.	Também concordo que deva ser sopesada a ocorrência concernente na falta de designação de representante do Crea/ES para fiscalizar e efetuar a medição mensal dos serviços, ante o fato de o objeto pactuado ter sido efetivamente executado, sem identificação de irregularidades na execução, visto que a única falha apontada, relativa ao prejuízo decorrente do 2º Termo Aditivo, foi afastada. Entendo, assim, de excessivo rigor aplicar multa aos Srs. Luis Fernando Fiorotti Mathias e Lúcio José Hemerly por essa irregularidade.
16.	Nesse caso, suficiente adotar a proposta uniforme da então Secex/ES e do Parquet de dar ciência ao Crea/ES dessa impropriedade com a finalidade de evitar a ocorrência de outras semelhantes.
				II - Contrato 13/2011 
17.	Como mencionado, a Fundação Espírito Santense de Tecnologia - FEST, em resposta ao ofício citatório que lhe foi encaminhado, requereu, dentro do prazo que lhe foi oferecido, à peça 40, o parcelamento da dívida em trinta e seis vezes.
18.	A teor do art. 217 do RI/TCU, em qualquer fase do processo, o Tribunal ou o relator poderá autorizar o pagamento parcelado da importância devida em até trinta e seis parcelas, desde que o processo não tenha sido remetido para a cobrança judicial. Nesse sentido, cito os Acórdão 11233/2015-TCU-Segunda Câmara (Min. Ana Arraes) , 8.943/2017-2ª Câmara (minha relatoria) e 7.496/2017-1ª Câmara (Min. Bruno Dantas) .
19.	Assim, em vista da perfeita subsunção do pedido da aludida fundação ao disposto na norma regimental, em que a responsável procura quitar o débito antes de sua condenação, defiro o pleito da requerente, mas em doze parcelas mensais, tendo em vista a baixa materialidade dos valores envolvidos e os custos decorrentes do acompanhamento do processamento de cada parcela.
20.	Anoto que a mencionada autorização beneficiará aos responsáveis solidários arrolados nestes autos em relação ao débito de R$ 20.932,58, independentemente da aferição da boa-fé deles, quesito não exigido para a concessão do parcelamento nesta fase processual, tampouco aplicável à pessoa jurídica, no que se refere à FEST.
21.	Diante desse contexto, com as vênias de estilo por divergir dos pareceres precedentes, penso não ser este o momento adequado para julgar as contas dos responsáveis pela irregularidade descrita no subitem 1.2.a acima, pois, como mencionei alhures, todos eles serão beneficiados com o parcelamento do débito.
22.	Contudo, importa alertar ao Sr. Luis Fernando Fiorotti Mathias e à FEST que a ocorrência da falta de pagamento de qualquer parcela importará no julgamento do mérito das contas, sem a necessidade de reabertura do contraditório.
23.	Quanto ao Sr. Ronaldo Neves Cruz, cabe, desde já, excluir seu nome da presente relação processual, porquanto verificada a falta de liame causal entre suas ações e o dano ora em exame. Como visto no Relatório precedente, o único documento em que consta sua assinatura trata de nota de empenho para reserva de recursos, sem relação direta com os pagamentos irregulares.
24.	Diante da situação aqui exposta, o julgamento de mérito das presentes contas acerca dessa irregularidade (item 1.2.a acima) deve aguardar a quitação da dívida ou o inadimplemento das condições autorizadas por este Tribunal pela empresa. Como existem outras irregularidades passíveis de serem apreciadas neste processo desde logo, as quais também têm como responsável o Sr. Luís Fernando Fiorotti Mathias, penso que a solução mais adequada para esse caso não seja o sobrestamento dos autos, mas a instauração de processo apartado para cuidar especificamente do dano decorrente do pagamento efetivado no âmbito do Contrato 13/2011, sem serventia para a Administração, haja vista a inexecução contratual.
25.	Ainda sobre o mencionado ajuste, entendo possível, desde já, promover o exame de mérito das razões de justificativa apresentadas pelos Srs. Luis Fernando Fiorotti Mathias e Jeferson de Carvalho.
26.	O Contrato 13/2011 é oriundo de requerimento, de 03/02/2011, da Unidade de Relacionamento do Crea/ES para a contratação de empresa para providenciar o levantamento dos requisitos técnicos (estudos de viabilidade técnica) para implantação de nuvem digital.
27.	Estimando-se em 2.000 o número de pretensos beneficiados, foi especificado de forma singela, em documento intitulado Termo de Referência, o serviço solicitado como: "elaboração de estudo na região de Bento Ferreira com o intuito de implantar nuvem digital, disponibilizando internet wi-fi para os profissionais do sistema da região".
28.	Todavia não houve demonstração de que tal projeto se enquadrava nas ações previstas no art. 2º do Regimento Interno da entidade. Ademais, o Crea/ES não evidenciou seu interesse na mencionada contratação, cuja inexecução parcial do objeto e a ausência de aproveitamento da parte adimplida foi atestada em relatório da entidade.
29.	Notificados a respeito da ausência da devida caracterização da necessidade da contratação do referido projeto (subitem 1.2.b) , o Sr. Jeferson de Carvalho foi revel e o ex-presidente, no que interessa ao feito, sustentou que: i) ocorrência da prescrição da pretensão punitiva; ii) "a autoridade que delega competência não deve responder por todos os atos posteriores, praticados pelos subordinados delegados" (citou trecho do Acórdão 372/2001-TCU-Segunda Câmara, de relatoria do Min. Ubiratan Aguiar) ; iii) não poderia o responsável perceber a necessidade de especificação dos requisitos do serviço, por ser "demais técnico"; iv) "não é presunção absoluta de que todos os quase 2.000 inscritos no Conselho não fariam uso do serviço", sendo tendência mundial a oferta de sinal de internet via wi-fi.
30.	Inicialmente, vale ressaltar que a prescrição da pretensão punitiva do TCU, conforme Acórdão 1441/2016-TCU-Plenário, que uniformizou a jurisprudência acerca dessa questão, subordina-se ao prazo geral de prescrição indicado no art. 205 do Código Civil, que é de 10 anos, contado da data de ocorrência da irregularidade sancionada, nos termos do art. 189 do Código Civil, sendo este prazo interrompido pelo ato que ordenar a citação, a audiência ou a oitiva do responsável. No caso em exame, diferentemente do alegado pelo Sr. Luis Fernando Fiorotti Mathias, não correu a prescrição punitiva do débito, uma vez que a celebração do Contrato 13/2011 ocorreu em 1º/4/2011 e a deliberação que autorizou a citação é de 23/3/2016.
31.	No que se refere à arguição de que "a autoridade que delega competência não deve responder por todos os atos posteriores, praticados pelos subordinados delegados," não deve prosperar, visto que o ex-presidente foi o responsável pela autorização da celebração do ajuste em exame.
32.	Ademais, concordo com a análise efetuada pela então Secex/ES quando aponta que o aludido ex-gestor, ao se deparar com pedido demasiadamente simples, originário da Unidade de Gerenciamento do Crea/ES, deveria requerer sua complementação ou substituição, para que fosse identificada a real demanda pelo serviço e a vantajosidade do seu oferecimento para o atingimento das finalidades do Crea/ES, em consonância com o planejamento estratégico do órgão.
33.	No entanto, diferentemente do almejado, o Termo de Referência, assinado pelo Sr. Jeferson de Carvalho, sequer continha a identificação da necessidade; o estudo das opções disponíveis no mercado; e as condições de execução do contrato, como pode-se perceber do seguinte trecho da instrução da unidade técnica, no qual ressalta que a irregularidade em análise também foi apontada pelo Conselho Federal de Engenharia e Arquitetura - Confea:
 "87.		De se consignar, ainda, por oportuno, que essa grave deficiência não passou despercebida do Conselho Federal de Engenharia e Arquitetura - CONFEA, que assim se pronunciou no Relatório de Auditoria 005/2012 - CREA-ES (peça 29, p. 3) :
c) No Termo de Referência a justificativa assim previa: 
Levantar a viabilidade técnica da implantação da nuvem digital na sede em Bento Ferreira e na Agência da Praia do Canto. Salientamos que o formulário que consta no processo não pode ser considerado Termo de Referência, por não estabelecer critérios necessários que respaldem a contratação.
Não há uma regra específica para o conteúdo, contudo é necessário que o Termo de Referência cumpra fielmente as suas funções e se traduza num documento eficaz para as aquisições e serviços contratados pela Administração Pública. Para uma contratação eficiente deve conter no mínimo:
a) identificação da necessidade;
b) estudo das opções disponíveis no mercado;
c) objeto e demais condições de execução do contrato."
34.	Ademais, a justificativa de que a "implantação de nuvem digital" é tendência mundial não pode ser considerada suficiente para se promover a contratação de um projeto.
35.	Por inexistirem nos autos elementos que descaracterizem a irregularidade, ou sejam capazes de afastar a responsabilidade do Sr. Jeferson de Carvalho, quem elaborou o documento intitulado "Termo de Referência", tampouco do Sr. Luis Fernando Fiorotti Mathias, quem autorizou a celebração do Contrato 13/2011, sem que estivesse demonstrada, no processo de dispensa de licitação, a necessidade da contratação e em que medida a ação pretendida atenderia a uma necessidade de interesse público em consonância com o planejamento estratégico do órgão, cabe sancioná-los, individualmente, com a multa prevista no art. 58, inciso I, da Lei 8.443/1992
36.	No que concerne à dispensa de licitação (subitem 1.2.c, acima) , indevida porquanto não observadas as condicionantes dos incisos II e III do parágrafo único do art. 26 da Lei 8.666/1993, entendo que agrava a situação o fato de o Setor Jurídico do Conselho ter alertado, mediante o Parecer 021/2011, para a necessidade de se comprovar que a entidade contratada seria a única apta a prestar os serviços requeridos, in verbis:
"Cumpre ressaltar que os Tribunais de Contas da União e de alguns Estados têm firmado posicionamento institucional de julgar irregulares as contratações diretas de Associações, Fundações e Institutos pela norma do artigo 24, inciso XIII, quando várias outras instituições tiverem a mesma capacidade de executar o objeto contratual. 
Todavia, cabe ao gestor, com certa parcela de discricionariedade, escolher o profissional que melhor atende ao interesse público na sua visão. Saliente-se que o administrador necessita ter confiança no resultado do trabalho técnico, haja vista que será, a partir dele, que irá tomar uma decisão politica de gestão. Entretanto, essa discricionariedade tem limites. 
Dessa forma, o gestor somente poderá contratar se ficar demonstrado, no respectivo processo administrativo, que a entidade possui objetivo de promover estudos, pesquisas, planejamento, desenvolvimento de tecnologias alternativas, produção e divulgação de informações e conhecimentos técnicos dentre suas funções sociais previstas no estatuto, ser entidade brasileira, sem fins lucrativos, detenha inquestionável reputação ético profissional e que seja a única entidade apta a atender aos interesses da Administração." (grifos no original) 
37.	Como não houve a demonstração do atendimento aos ditames da Lei de Licitações, cabe também apenar o referido responsável por haver dispensado indevidamente licitação, lembrando que ele, quanto a essa irregularidade, não apresentou suas razões de justificativa.
				III - Contrato 010/2009
38.	O dano apurado no Contrato 010/2009, cujo objeto é o fornecimento e a instalação de ar condicionado Split, decorreu de uma alteração no layout do sistema no auditório, em que se constatou a necessidade de substituição de três equipamentos de 60.000 BTUs por quatro com capacidade de 48.000 BTUs. Nessa alteração, foram mantidas as despesas com a execução do sistema de ventilação mecânica constante da proposta original, de R$ 11.430,00.
39.	A respeito dessa irregularidade, foram ouvidos os Srs. Luis Fernando Fiorotti Mathias e Ronaldo Neves Cruz e a empresa Ar Vix Comércio e Serviços Eireli. 
40.	Todos trouxeram aos autos suas alegações de defesa. No entanto, quanto ao débito apontado, apenas a empresa Ar Vix Comércio e Serviços Eireli ofereceu argumentos.
41. 	A contratada afirmou que executou os serviços de acordo com o solicitado pelo Crea/ES e recebeu os pagamentos conforme previsão contratual. Para comprovar a adequação dos valores, apresentou desenho com os sistemas de ventilação mecânica fornecidos e instalados e planilhas explicativas. Indicou que, no contrato original, era prevista a implantação de um sistema de ventilação com capacidade total de 3.850 m³/h, mas, com a alteração do layout, e diante da necessidade de atendimento a normativos, foi necessária a troca dos três aparelhos de ar condicionado de 60.000 BTUs por quatro de 48.000 BTUs e a instalação de mais quatro sistemas de ventilação completos. Conforme seus cálculos, não houve modificação no preço unitário do serviço, por m³/h, e, com base em tabela comparativa (peça 63, p. 3) , indicou que o aditivo deveria ser de R$ 19.319,92, e não R$ 16.000,00.
42.		De acordo com o exame empreendido pela unidade técnica, o débito apurado inicialmente estaria mantido, essencialmente, em razão de o projeto original constante dos autos, elaborado pela contratada, já contar com cinco caixas de ventilação (quatro com capacidade de 1.000 m3/h e uma, de 1.161 m3/h, com total de 5.161 m3/h) e a alteração incluir apenas uma caixa a mais, com capacidade de 1.405 m³/h.
43.	Entendo, contudo, que a avaliação do dano deve adotar como referência os elementos contratados, quais sejam: os quantitativos definidos no Edital e na proposta apresentada pela empresa. Neste caso, originalmente eram previstas duas caixas de ventilação, uma com capacidade de 2.500 m3/h e outra de 1.350 m³/h, conforme peça 23, p. 5-14 e 17-24. 
44.	Consoante o alegado pela contratada, além da alteração do layout, o acréscimo da capacidade total de vazão foi feito para atendimento à portaria do Ministério da Saúde e à Resolução RE 09 da Agência Nacional de Vigilância Sanitária - ANVISA, que visa a garantir o bem-estar e o conforto dos ocupantes dos ambientes climatizados.
45.	Nesse contexto e considerando que não há nos autos informação de que os equipamentos acordados não foram entregues nem a de que estariam em valores acima dos praticados no mercado, entendo não ser possível afirmar, com convicção, a ocorrência de pagamento a maior à empresa Ar Vix Comércio e Serviços Eireli.
46.	Desse modo, entendo que deva ser afastado o sobrepreço apontado no Contrato 010/2009, de R$ 11.430,00, relacionado a alterações no sistema de ventilação. 
47.	Finalmente, cabe o envio de cópia do Acórdão à Procuradoria da República no Estado do Espírito Santo, lembrando que naquele órgão tramita o Procedimento Investigatório Criminal 1.17.000.001831/2011-15, que apura questões conexas às que compõem o presente processo.
	Ante todo o exposto, manifesto-me por que seja adotada a Deliberação que ora submeto a este Colegiado.
T.C.U., Sala das Sessões, em 10 de setembro de 2019.
MARCOS BEMQUERER COSTA
Relator